---
title: "Trabalho_ARL"
output: html_document
date: "2026-07-14"
---

Carregamento de pacotes + leitura dos dados da amostra (n=300)
```{r, message=FALSE, warning=FALSE}

library(ggplot2)
library(tidyverse)
library(openxlsx)
library(readxl)
library(corrplot)
library(leaps) # Usado no método BACKWARD
library(MASS)
library(lmtest)
library(car)

#setwd("C:/Users/Helio/OneDrive/Documents/Analise_regressao_linear/trabalho")

#database <- read.xlsx("~/Downloads/dados_amostra.xlsx")
database <- read.xlsx("dados_amostra.xlsx")


# Criar taxa de crimes por 100.000 habitantes
database$taxa_crimes <- database$x9 / database$x4 * 100000

# Criando a taxa de médicos por 100.00 habitantes
database$taxa_medicos <- database$x7 / database$x4 * 100000

# Criando a taxa de leitos por 100.00 habitantes
database$taxa_leitos <- database$x8 / database$x4 * 100000

# Transformando a variável (Região geográfica - x16) em factor, maneira do R trabalhar com Dummies
database$x16 <- as.factor(database$x16)

colnames(database) <- c("id", "Cidade", "Sigla", "Área da cidade (mi²)", 
                        "População total", "% pop. 18–34 anos", 
                        "% pop. 65+ anos", "Médicos ativos", 
                        "Leitos hospitalares", "Total de crimes", 
                        "% ensino médio completo", "% bacharéis", 
                        "% abaixo da pobreza", "% desempregados", 
                        "Renda per capita", "Renda total (mi USD)", 
                        "Região geográfica", "Taxa de crimes/100k hab.")

head(database)

```

Classificação das variáveis
```{r, echo=FALSE}

classificacao <- data.frame(
  Código      = c("x3","x4","x5","x6","x7","x8","x9","x10","x11","x12","x13","x14","x15","x16","taxa_crimes"),
  Descrição   = c("Área da cidade (mi²)","População total","% pop. 18-34 anos",
                  "% pop. 65+ anos","Médicos ativos","Leitos hospitalares",
                  "Total de crimes","% ensino médio completo","% bacharéis",
                  "% abaixo da pobreza","% desempregados","Renda per capita",
                  "Renda total (mi USD)","Região geográfica","Taxa de crimes/100k hab."),
  Tipo        = c("Quantitativa Discreta","Quantitativa Discreta","Quantitativa Contínua","Quantitativa Contínua", "Quantitativa Discreta","Quantitativa Discreta","Quantitativa Discreta","Quantitativa Contínua", "Quantitativa Contínua","Quantitativa Contínua","Quantitativa Contínua","Quantitativa Contínua", "Quantitativa","Qualitativa","Quantitativa Contínua"))

knitr::kable(classificacao, caption = "Classificação das variáveis do estudo")

```

Análise Descritiva
Medidas Resumo
```{r, echo=FALSE}
vars_num <- database[, c("Área da cidade (mi²)", 
                             "População total", 
                             "% pop. 18–34 anos", 
                             "% pop. 65+ anos", 
                             "Médicos ativos", 
                             "Leitos hospitalares", 
                             "Total de crimes", 
                             "% ensino médio completo", 
                             "% bacharéis", 
                             "% abaixo da pobreza", 
                             "% desempregados", 
                             "Renda per capita", 
                             "Renda total (mi USD)", 
                             "Taxa de crimes/100k hab.")]

resumo <- data.frame(
  Variável = names(vars_num),
  N        = sapply(vars_num, function(x) sum(!is.na(x))),
  Média    = sapply(vars_num, mean, na.rm = TRUE),
  Mediana  = sapply(vars_num, median, na.rm = TRUE),
  DP       = sapply(vars_num, sd, na.rm = TRUE),
  Mín      = sapply(vars_num, min, na.rm = TRUE),
  Máx      = sapply(vars_num, max, na.rm = TRUE)
)

resumo$CV_pct <- resumo$DP / resumo$Média * 100

resumo[, 3:8] <- round(resumo[, 3:8], 2)

knitr::kable(resumo, row.names = FALSE,
             caption = "Estatísticas descritivas — amostra de modelagem (n=30)")

```

Distribuição por Região
```{r, echo=FALSE}

freq_regiao <- table(database$`Região geográfica`)

knitr::kable(
  freq_regiao,
  col.names = c("Região", "Frequência"),
  caption   = "Frequência de cidades por região geográfica — amostra de modelagem"
)

```

Boxplots
Variáveis
```{r, fig.width=8, fig.height=5, echo=FALSE}

vars_box <- database%>%
  dplyr::select(`População total`, `Médicos ativos`, `Leitos hospitalares`, `Renda per capita`, `Renda total (mi USD)`, `Taxa de crimes/100k hab.`) %>%
  pivot_longer(everything(), names_to = "variavel", values_to = "valor")

```

Principais variáveis
```{r, fig.width=8, fig.height=5, echo=FALSE}
ggplot(vars_box, aes(x = variavel, y = valor)) +
  geom_boxplot(fill = "steelblue", alpha = 0.7) +
  facet_wrap(~variavel, scales = "free", ncol = 3) +
  labs(title = "Boxplots das principais variáveis", x = NULL, y = NULL) +
  theme_minimal() +
  theme(axis.text.x = element_blank(), strip.text = element_text(size = 9))

```

Região Geográfica
```{r, fig.width=8, fig.height=5, echo=FALSE}

ggplot(database, aes(x = `Região geográfica`, y = `Médicos ativos`, fill = `Região geográfica`)) +
  geom_boxplot(alpha = 0.7) +
  labs(title = "Médicos ativos por região geográfica",
       x = "Região", y = "Médicos ativos") +
  theme_minimal() +
  theme(legend.position = "none")

```

Taxa de crime por região
```{r, fig.width=8, fig.height=5, echo=FALSE}

ggplot(database, aes(x = `Região geográfica`, y = `Taxa de crimes/100k hab.`, fill = `Região geográfica`)) +
  geom_boxplot(alpha = 0.7) +
  labs(title = "Taxa de crimes por região geográfica",
       x = "Região", y = "Taxa de crimes por 100.000 hab.") +
  theme_minimal() +
  theme(legend.position = "none")

```

Histogramas
```{r, fig.width=10, fig.height=8, echo=FALSE}

vars_hist <- database %>%
  dplyr::select(`População total`, `% pop. 18–34 anos`, `% pop. 65+ anos`, 
         `Médicos ativos`, `Leitos hospitalares`, `% ensino médio completo`, 
         `% bacharéis`, `% abaixo da pobreza`, `% desempregados`, 
         `Renda per capita`, `Renda total (mi USD)`, `Taxa de crimes/100k hab.`) %>%
  pivot_longer(everything(), names_to = "variavel", values_to = "valor")

ggplot(vars_hist, aes(x = valor)) +
  geom_histogram(bins = 10, fill = "steelblue", color = "white", alpha = 0.8) +
  facet_wrap(~variavel, scales = "free", ncol = 4) +
  labs(title = "Histogramas das variáveis quantitativas", x = NULL, y = "Frequência") +
  theme_minimal() +
  theme(strip.text = element_text(size = 8))

```

### Gráfico de Correlação

```{r, fig.width=9, fig.height=8, echo=FALSE}

vars_cor <- database %>%
  dplyr::select(`População total`, `% pop. 18–34 anos`, `% pop. 65+ anos`, 
         `Médicos ativos`, `Leitos hospitalares`, `% ensino médio completo`, 
         `% bacharéis`, `% abaixo da pobreza`, `% desempregados`, 
         `Renda per capita`, `Renda total (mi USD)`, `Taxa de crimes/100k hab.`)

names(vars_cor) <- c("Pop.total","% 18-34","% 65+","Médicos","Leitos",
                     "% Ens.médio","% Bacharéis","% Pobreza",
                     "% Desemprego","Renda p.c.","Renda total","Taxa crimes")

matriz_cor <- cor(vars_cor, use = "complete.obs")

corrplot(matriz_cor,
         method  = "color",
         type    = "upper",
         addCoef.col = "black",
         number.cex  = 0.6,
         tl.cex  = 0.8,
         tl.col  = "black",
         col     = colorRampPalette(c("#d73027","white","#1a9850"))(200),
         title   = "Matriz de correlação entre as variáveis",
         mar     = c(0, 0, 2, 0))

```

# Criando os DataFrames

Temos duas hipóteses de trabalho presentes nesta análise:

* **Hipótese I (Oferta de Médicos):** Espera-se que o número de médicos ativos em uma cidade esteja relacionado com:
    * População total;
    * Número de leitos hospitalares;
    * Renda total;
    * Região geográfica (efeito de variação regional).

* **Hipótese II (Violência):** A taxa de crimes (por 100.000 habitantes) está associada a:
    * Características sócio-demográficas;
    * Outros aspectos estruturais da cidade.
    
Por isso serão segregados as análises de modelos assim como dataframes contendo as variáveis

```{r, fig.width=10, fig.height=8}

# Removendo possíveis valores nulos
df_clean <- na.omit(database)

# Criando um dataframe para as análises

# PRIMEIRA HIPÓTESE
df_clean1 <- subset(df_clean, select = c(`População total`, `Médicos ativos`, `Leitos hospitalares`, `Renda total (mi USD)`,
                                         `Região geográfica`))

# SEGUNDA HIPÓTESE
df_clean2 <- subset(df_clean, select = c(`Área da cidade (mi²)`, `% pop. 18–34 anos`, `% pop. 65+ anos`, `% ensino médio completo`, 
         `% bacharéis`, `% abaixo da pobreza`, `% desempregados`, 
         `Renda per capita`, `Renda total (mi USD)`, `Região geográfica`, `Taxa de crimes/100k hab.`))

```

# Modelo Completo

```{r, fig.width=10, fig.height=8}

# Removendo possíveis valores nulos
df_clean <- na.omit(database)

# Criando um dataframe para as análises

# PRIMEIRA HIPÓTESE - modelo
modelo_completo1 = lm(`Médicos ativos`~ `População total` + `Leitos hospitalares` + `Renda total (mi USD)` +  `Região geográfica`, data=
                        df_clean1)

# SEGUNDA HIPÓTESE - modelo
modelo_completo2 <- lm(`Taxa de crimes/100k hab.` ~ `Área da cidade (mi²)` + `% pop. 18–34 anos` + `% pop. 65+ anos` + `% ensino médio completo` + `% bacharéis` + `% abaixo da pobreza` + `% desempregados` +
                         `Renda per capita` + `Renda total (mi USD)` + `Região geográfica`, data= df_clean2)

```

# Box-Cox
- Verificando se a variável resposta necessita de alguma transformação

```{r, fig.width=10, fig.height=8}

# primeira hipótese
bc1 <- boxcox(modelo_completo1, lambda =  seq(-2,2,0.1))

# segunda hipótese
bc2 <- boxcox(modelo_completo2, lambda =  seq(-2,2,0.1))


lambda_otimo1 <- bc1$x[which.max(bc1$y)]
lambda_otimo2 <- bc2$x[which.max(bc2$y)]

# Resultado da transformação Box-Cox
interpretar_lambda <- function(lambda_otimo, nome_modelo){
  
  cat("\n", nome_modelo, "\n")
  cat("Lambda ótimo =", round(lambda_otimo, 4), "\n")
  
  if(lambda_otimo >= 0.75 && lambda_otimo <= 1.25){
    print("Lambda próximo de 1: manter Y original")
    
  } else if(lambda_otimo >= -0.25 && lambda_otimo <= 0.25){
    print("Lambda próximo de 0: aplicar log(Y)")
    
  } else if(lambda_otimo >= 0.25 && lambda_otimo <= 0.75){
    print("Lambda próximo de 0.5: aplicar sqrt(Y)")
    
  } else if(lambda_otimo >= -1.25 && lambda_otimo <= -0.75){
    print("Lambda próximo de -1: aplicar 1/Y")
    
  } else {
    print(paste("Aplicar transformação Box-Cox com lambda =", 
                round(lambda_otimo, 4)))
  }
}


interpretar_lambda(lambda_otimo1, "Modelo 1")
interpretar_lambda(lambda_otimo2, "Modelo 2")

```

Aplicando a trannsformação de Box-Cox para o Modelo 2
```{r}
# Aplicando a transformação 
df_clean2$taxa_crimes_sqrt <- sqrt(df_clean2$`Taxa de crimes/100k hab.`)

# Excluindo a antiga coluna 
df_clean2$`Taxa de crimes/100k hab.`  <- NULL
```


# Seleção das Variáveis
- Utilizando o **método BACKWARD** para escolha do número de variáveis e variáveis
Modelo 1
````{r, fig.width=10, fig.height=8}

# PRIMEIRA HIPÓTESE
# Para a seleção das variáveis iremos utilizar o modelo BACKWARD
# Dessa forma iremos verificar se as variáveis que mais se ajustam são as mesmas da hipótese


# Seleção Automática de Variáveis
all_models1 <- regsubsets(`Médicos ativos` ~ ., data= df_clean1, nvmax= ncol(df_clean1) -1, method = "exhaustive", really.big = TRUE)

# Resumo dos Resultados
resumo1 <- summary(all_models1)
resumo1

# Podemos observar que o melhor modelo é o com 3 variávies (x4, x8, x15)
# Plot do Cp
plot(resumo1$cp,
     xlab= "Número de Variáveis",
     ylab= "Cp de Mallows", 
     type= "b",
     pch= 19,
     col= "blue",
     main= "Seleção de Modelos 1: AIC vs Número de Variáveis"
     )
abline(h= min(resumo1$cp), col= "red", lty= 2)
grid(nx = NULL, ny = NULL, col = "lightgray", lty = "dotted")

````

Modelo 2
````{r, fig.width=10, fig.height=8}

# SEGUNDA HIPÓTESE
# Para a seleção das variáveis iremos utilizar o modelo BACKWARD
# Dessa forma iremos verificar se as variáveis que mais se ajustam são as mesmas da hipótese



# Seleção Automática de Variáveis
all_models2 <- regsubsets(taxa_crimes_sqrt ~ ., data= df_clean2, nvmax= ncol(df_clean2) -1, method = "exhaustive", really.big = TRUE)

# Resumo dos Resultados
resumo2 <- summary(all_models2)
resumo2

# Podemos observar que o melhor modelo é o com 4 variávies (x5, x12, x14, x16)
# Plot do Cp
plot(resumo2$cp,
     xlab= "Número de Variáveis",
     ylab= "Cp de Mallows", 
     type= "b",
     pch= 19,
     col= "blue",
     main= "Seleção de Modelos 2: AIC vs Número de Variáveis"
     )
abline(h= min(resumo2$cp), col= "red", lty= 2)
grid(nx = NULL, ny = NULL, col = "lightgray", lty = "dotted")

````

## Resumo do Processo

Este documento detalha a análise das regressões lineares desenvolvidas.

1. **Relação entre médicos ativos e Região**: Verificando a relação linear entre o número de médicos ativos e a região. (A mesma hipótese foi descartada pelo BACKWARD)

2. **Criação do modelo**: Ajuste inicial do modelo de regressão linear utilizando o método de seleção de variáveis **BACKWARD**.

3. **Análise dos pressupostos**: Avaliação dos principais pressupostos da regressão linear, incluindo:
   - Linearidade;
   - Normalidade dos resíduos;
   - Homocedasticidade;
   - Ausência de multicolinearidade;
   - Identificação de observações influentes e pontos de alavancagem.

4. **Validação do modelo final**: Verificação da adequação do modelo selecionado e interpretação dos resultados obtidos.

# Criando os DataFrames de acordo com o melhor modelo BACKWARD
```{r, fig.width=10, fig.height=8}

# Removendo possíveis valores nulos
df_clean <- na.omit(database)

# Criando um dataframe para as análises

# PRIMEIRA HIPÓTESE
df_clean1 <- subset(df_clean, select = c(`Médicos ativos`, `População total`, `Leitos hospitalares`, `Renda total (mi USD)`))

# SEGUNDA HIPÓTESE
df_clean2 <- subset(df_clean, select = c(`Taxa de crimes/100k hab.`, `% pop. 18–34 anos`, `% abaixo da pobreza`,
                         `Renda per capita`, `Região geográfica`))

# Trasnformando a variável Y
df_clean2$taxa_crimes_sqrt <- sqrt(df_clean2$`Taxa de crimes/100k hab.`)
df_clean2$taxa_crimes <- NULL

```

# Verificando se na **Hipótese 1** existe relação linear entre a região e o número de médicos ativos
Vale ressaltar que o modelo final não obteve uma relação com a região geográfica

```{r, fig.width=10, fig.height=8}

modelo <- lm(`Médicos ativos` ~ `Região geográfica`, data= database)
summary(modelo)
```

# **Hipótese 1**
- Análise dos modelos & Presupostos

```{r, fig.width=10, fig.height=8}

# Modelo 
modelo1 <- lm(`Médicos ativos` ~ `População total` + `Leitos hospitalares` + `Renda total (mi USD)`, data= df_clean1)

diagnostico_modelo <- function(modelo){
  
  # 1) Resumo geral
  print(summary(modelo))
  
  # 2) Diagnóstico gráfico
  par(mfrow = c(2,2))
  plot(modelo, which = 1:4)
  
  # 3) Teste de Normalidade (Shapiro-Wilk)
  cat("\n--- Teste de Normalidade (Shapiro-Wilk) ---\n")
  shapiro_res <- shapiro.test(residuals(modelo))
  print(shapiro_res)
  if(shapiro_res$p.value > 0.05) {
    cat("Interpretação: Resíduos seguem distribuição normal (p > 0.05).\n")
  } else {
    cat("Interpretação: Resíduos NÃO seguem distribuição normal (p <= 0.05).\n")
  }
  
  # 4) Teste de Heterocedasticidade (Breusch-Pagan)
  cat("\n--- Teste de Heterocedasticidade (Breusch-Pagan) ---\n")
  bp_res <- lmtest::bptest(modelo)
  print(bp_res)
  if(bp_res$p.value > 0.05) {
    cat("Interpretação: Homocedasticidade confirmada (p > 0.05).\n")
  } else {
    cat("Interpretação: Heterocedasticidade detectada (p <= 0.05).\n")
  }
  
  # 5) Multicolinearidade (VIF)
  cat("\n--- Multicolinearidade (VIF) ---\n")
  tryCatch({
    vif_res <- car::vif(modelo)
    print(vif_res)
    if(any(vif_res > 10)) {
      cat("Interpretação: Problema severo de multicolinearidade (VIF > 10).\n")
    } else if(any(vif_res > 5)) {
      cat("Interpretação: Atenção à multicolinearidade (VIF entre 5 e 10).\n")
    } else {
      cat("Interpretação: Multicolinearidade sob controle (VIF < 5).\n")
    }
  }, error = function(e) {
    cat("VIF não aplicável ou erro na estrutura do modelo.\n")
  })
}

# Executar diagnóstico do modelo 1
diagnostico_modelo(modelo1)
```


# **Hipótese 2**
- Análise dos modelos & Presupostos

```{r, fig.width=10, fig.height=8}

# Modelo 2 
modelo2 <- lm(`taxa_crimes_sqrt` ~ `% abaixo da pobreza` + `Renda per capita` + `Região geográfica`, data= df_clean2)


# Executar diagnóstico do modelo 2
diagnostico_modelo(modelo2)
```

# **Validação do Modelo**

Carregando os dados para a validação dos modelos


```{r, fig.width=10, fig.height=8}

# Carregando os dados 
df_validacao <- read.xlsx("dados_validacao.xlsx")

# Criar taxa de crimes por 100.000 habitantes
df_validacao$taxa_crimes <- df_validacao$x9 / database$x4 * 100000


# Alterando os nomes das colunas
colnames(df_validacao) <- c("id", "Cidade", "Sigla", "Área da cidade (mi²)", 
                        "População total", "% pop. 18–34 anos", 
                        "% pop. 65+ anos", "Médicos ativos", 
                        "Leitos hospitalares", "Total de crimes", 
                        "% ensino médio completo", "% bacharéis", 
                        "% abaixo da pobreza", "% desempregados", 
                        "Renda per capita", "Renda total (mi USD)", 
                        "Região geográfica", "Taxa de crimes/100k hab.")


# Transformando a variável (Região geográfica - x16) em factor, maneira do R trabalhar com Dummies - Utilizando a posição da coluna
df_validacao[, 17] <- as.factor(df_validacao[, 17])

# Trasnformando a variável Y (Segunda Hipótese)
df_validacao$taxa_crimes_sqrt <- sqrt(df_validacao$`Taxa de crimes/100k hab.`)
#df_validacao$`Taxa de crimes/100k hab.` <- NULL

# Criando um dataframe para as análises
# PRIMEIRA HIPÓTESE
colunas_interesse1 <- c("Médicos ativos", "População total", "Leitos hospitalares", "Renda total (mi USD)")
df_val1 <- df_validacao[, colunas_interesse1]

# SEGUNDA HIPÓTESE
colunas_interesse2 <- c("taxa_crimes_sqrt", "% pop. 18–34 anos", "% abaixo da pobreza", "Renda per capita", "Região geográfica")
df_val2 <- df_validacao[, colunas_interesse2]

```

# Validação da Primeira Hipótese

```{r, fig.width=10, fig.height=8}


# Obter predições do treino e teste (para comparação)
previsoes_treino <- predict(modelo1, newdata = df_clean1) # treino
previsoes <- predict(modelo1, newdata = df_val1) # teste

# Função para calcular métricas
calcular_metricas <- function(reais, preditos) {
  mse <- mean((reais - preditos)^2)
  rmse <- sqrt(mse)
  mae <- mean(abs(reais - preditos))
  r2 <- 1 - (sum((reais - preditos)^2) / sum((reais - mean(reais))^2))
  return(c(RMSE = rmse, MAE = mae, R2 = r2))
}

# Calcular métricas para os dois conjuntos
metricas_treino <- calcular_metricas(df_clean1$`Médicos ativos`, previsoes_treino)
metricas_teste <- calcular_metricas(df_val1$`Médicos ativos`, previsoes)

# Criar tabela comparativa
tabela_comparativa <- rbind(Treino = metricas_treino, Teste = metricas_teste)

# Exibir resultados
print(round(tabela_comparativa, 4))

# Visualização das predições vs Reais
plot(df_validacao$x7, previsoes, 
     main = "Valores Reais vs Previstos (Primeira Hipótese)",
     xlab = "Valores Reais (x7)", ylab = "Valores Previstos")
abline(0, 1, col = "red", lwd = 2) # Linha de perfeição
```
# Validação da Segunda Hipótese

```{r, fig.width=10, fig.height=8}


# Obter predições do treino e teste (para comparação)
previsoes_treino <- predict(modelo2, newdata = df_clean2) # treino
previsoes <- predict(modelo2, newdata = df_val2) # teste


# Calcular métricas para os dois conjuntos
metricas_treino <- calcular_metricas(df_clean2$taxa_crimes_sqrt, previsoes_treino)
metricas_teste <- calcular_metricas(df_val2$taxa_crimes_sqrt, previsoes)

# Criar tabela comparativa
tabela_comparativa <- rbind(Treino = metricas_treino, Teste = metricas_teste)

# Exibir resultados
print(round(tabela_comparativa, 4))

# Visualização das predições vs Reais
plot(df_validacao$taxa_crimes_sqrt, previsoes, 
     main = "Valores Reais vs Previstos (Segunda Hipótese)",
     xlab = "Valores Reais (x7)", ylab = "Valores Previstos")
abline(0, 1, col = "red", lwd = 2) # Linha de perfeição
```