---
title: "Trabalho_ARL"
output: html_document
date: "2026-07-14"
---

Carregamento de pacotes + leitura dos dados da População para Análise Exploratória
```{r, message=FALSE, warning=FALSE}

library(ggplot2)
library(tidyverse)
library(openxlsx)
library(readxl)
library(corrplot)
library(leaps) # Usado no método BACKWARD
library(MASS)
library(lmtest)
library(car)

#setwd("C:/Users/Helio/OneDrive/Documents/Analise_regressao_linear/trabalho")

#database <- read.xlsx("~/Downloads/dados_amostra.xlsx")
database <- read.xlsx("dados_trabalho.xlsx")


# Criar taxa de crimes por 100.000 habitantes
database$taxa_crimes <- database$x9 / database$x4 * 100000

# Criando a taxa de médicos por 100.00 habitantes
database$taxa_medicos <- database$x7 / database$x4 * 100000

# Criando a taxa de leitos por 100.00 habitantes
database$taxa_leitos <- database$x8 / database$x4 * 100000

# Transformando a variável (Região geográfica - x16) em factor, maneira do R trabalhar com Dummies
database$x16 <- as.factor(database$x16)

colnames(database) <- c("id", "Cidade", "Sigla", "Área da cidade (mi²)", 
                        "População total", "% pop. 18–34 anos", 
                        "% pop. 65+ anos", "Médicos ativos", 
                        "Leitos hospitalares", "Total de crimes", 
                        "% ensino médio completo", "% bacharéis", 
                        "% abaixo da pobreza", "% desempregados", 
                        "Renda per capita", "Renda total (mi USD)", 
                        "Região geográfica", "Taxa de crimes/100k hab.")

head(database)

```

Classificação das variáveis
```{r, echo=FALSE}

classificacao <- data.frame(
  Código      = c("x3","x4","x5","x6","x7","x8","x9","x10","x11","x12","x13","x14","x15","x16","taxa_crimes"),
  Descrição   = c("Área da cidade (mi²)","População total","% pop. 18-34 anos",
                  "% pop. 65+ anos","Médicos ativos","Leitos hospitalares",
                  "Total de crimes","% ensino médio completo","% bacharéis",
                  "% abaixo da pobreza","% desempregados","Renda per capita",
                  "Renda total (mi USD)","Região geográfica","Taxa de crimes/100k hab."),
  Tipo        = c("Quantitativa Discreta","Quantitativa Discreta","Quantitativa Contínua","Quantitativa Contínua", "Quantitativa Discreta","Quantitativa Discreta","Quantitativa Discreta","Quantitativa Contínua", "Quantitativa Contínua","Quantitativa Contínua","Quantitativa Contínua","Quantitativa Contínua", "Quantitativa","Qualitativa","Quantitativa Contínua"))

knitr::kable(classificacao, caption = "Classificação das variáveis do estudo")

```

Análise Descritiva
Medidas Resumo
```{r, echo=FALSE}
vars_num <- database[, c("Área da cidade (mi²)", 
                             "População total", 
                             "% pop. 18–34 anos", 
                             "% pop. 65+ anos", 
                             "Médicos ativos", 
                             "Leitos hospitalares", 
                             "Total de crimes", 
                             "% ensino médio completo", 
                             "% bacharéis", 
                             "% abaixo da pobreza", 
                             "% desempregados", 
                             "Renda per capita", 
                             "Renda total (mi USD)", 
                             "Taxa de crimes/100k hab.")]

resumo <- data.frame(
  Variável = names(vars_num),
  N        = sapply(vars_num, function(x) sum(!is.na(x))),
  Média    = sapply(vars_num, mean, na.rm = TRUE),
  Mediana  = sapply(vars_num, median, na.rm = TRUE),
  DP       = sapply(vars_num, sd, na.rm = TRUE),
  Mín      = sapply(vars_num, min, na.rm = TRUE),
  Máx      = sapply(vars_num, max, na.rm = TRUE)
)

resumo$CV_pct <- resumo$DP / resumo$Média * 100

resumo[, 3:8] <- round(resumo[, 3:8], 2)

knitr::kable(resumo, row.names = FALSE,
             caption = "Estatísticas descritivas — amostra de modelagem (n=30)")

```

Distribuição por Região
```{r, echo=FALSE}

freq_regiao <- table(database$`Região geográfica`)

knitr::kable(
  freq_regiao,
  col.names = c("Região", "Frequência"),
  caption   = "Frequência de cidades por região geográfica — amostra de modelagem"
)

```

Boxplots
Variáveis
```{r, fig.width=8, fig.height=5, echo=FALSE}

vars_box <- database%>%
  dplyr::select(`População total`, `Médicos ativos`, `Leitos hospitalares`, `Renda per capita`, `Renda total (mi USD)`, `Taxa de crimes/100k hab.`) %>%
  pivot_longer(everything(), names_to = "variavel", values_to = "valor")

```

Principais variáveis
```{r, fig.width=8, fig.height=5, echo=FALSE}
ggplot(vars_box, aes(x = variavel, y = valor)) +
  geom_boxplot(fill = "steelblue", alpha = 0.7) +
  facet_wrap(~variavel, scales = "free", ncol = 3) +
  labs(title = "Boxplots das principais variáveis", x = NULL, y = NULL) +
  theme_minimal() +
  theme(axis.text.x = element_blank(), strip.text = element_text(size = 9))

```

Região Geográfica
```{r, fig.width=8, fig.height=5, echo=FALSE}

ggplot(database, aes(x = `Região geográfica`, y = `Médicos ativos`, fill = `Região geográfica`)) +
  geom_boxplot(alpha = 0.7) +
  labs(title = "Médicos ativos por região geográfica",
       x = "Região", y = "Médicos ativos") +
  theme_minimal() +
  theme(legend.position = "none")

```

Taxa de crime por região
```{r, fig.width=8, fig.height=5, echo=FALSE}

ggplot(database, aes(x = `Região geográfica`, y = `Taxa de crimes/100k hab.`, fill = `Região geográfica`)) +
  geom_boxplot(alpha = 0.7) +
  labs(title = "Taxa de crimes por região geográfica",
       x = "Região", y = "Taxa de crimes por 100.000 hab.") +
  theme_minimal() +
  theme(legend.position = "none")

```

Histogramas
```{r, fig.width=10, fig.height=8, echo=FALSE}

vars_hist <- database %>%
  dplyr::select(`População total`, `% pop. 18–34 anos`, `% pop. 65+ anos`, 
         `Médicos ativos`, `Leitos hospitalares`, `% ensino médio completo`, 
         `% bacharéis`, `% abaixo da pobreza`, `% desempregados`, 
         `Renda per capita`, `Renda total (mi USD)`, `Taxa de crimes/100k hab.`) %>%
  pivot_longer(everything(), names_to = "variavel", values_to = "valor")

ggplot(vars_hist, aes(x = valor)) +
  geom_histogram(bins = 10, fill = "steelblue", color = "white", alpha = 0.8) +
  facet_wrap(~variavel, scales = "free", ncol = 4) +
  labs(title = "Histogramas das variáveis quantitativas", x = NULL, y = "Frequência") +
  theme_minimal() +
  theme(strip.text = element_text(size = 8))

```

### Gráfico de Correlação

```{r, fig.width=9, fig.height=8, echo=FALSE}

vars_cor <- database %>%
  dplyr::select(`População total`, `% pop. 18–34 anos`, `% pop. 65+ anos`, 
         `Médicos ativos`, `Leitos hospitalares`, `% ensino médio completo`, 
         `% bacharéis`, `% abaixo da pobreza`, `% desempregados`, 
         `Renda per capita`, `Renda total (mi USD)`, `Taxa de crimes/100k hab.`)

names(vars_cor) <- c("Pop.total","% 18-34","% 65+","Médicos","Leitos",
                     "% Ens.médio","% Bacharéis","% Pobreza",
                     "% Desemprego","Renda p.c.","Renda total","Taxa crimes")

matriz_cor <- cor(vars_cor, use = "complete.obs")

corrplot(matriz_cor,
         method  = "color",
         type    = "upper",
         addCoef.col = "black",
         number.cex  = 0.6,
         tl.cex  = 0.8,
         tl.col  = "black",
         col     = colorRampPalette(c("#d73027","white","#1a9850"))(200),
         title   = "Matriz de correlação entre as variáveis",
         mar     = c(0, 0, 2, 0))

```

# Criando os DataFrames

Temos duas hipóteses de trabalho presentes nesta análise:

* **Hipótese I (Oferta de Médicos):** Espera-se que o número de médicos ativos em uma cidade esteja relacionado com:
    * População total;
    * Número de leitos hospitalares;
    * Renda total;
    * Região geográfica (efeito de variação regional).

* **Hipótese II (Violência):** A taxa de crimes (por 100.000 habitantes) está associada a:
    * Características sócio-demográficas;
    * Outros aspectos estruturais da cidade.
    
Por isso serão segregados as análises de modelos assim como dataframes contendo as variáveis


Leitura dos dados da amostra (n=300)
```{r, message=FALSE, warning=FALSE}

# Carregando os dados da amostra para a modelgem
database_amostra <- read.xlsx("dados_amostra.xlsx")


# Criar taxa de crimes por 100.000 habitantes
database_amostra$taxa_crimes <- database_amostra$x9 / database_amostra$x4 * 100000

# Criando a taxa de médicos por 100.00 habitantes
database_amostra$taxa_medicos <- database_amostra$x7 / database_amostra$x4 * 100000

# Criando a taxa de leitos por 100.00 habitantes
database_amostra$taxa_leitos <- database_amostra$x8 / database_amostra$x4 * 100000

# Transformando a variável (Região geográfica - x16) em factor, maneira do R trabalhar com Dummies
database_amostra$x16 <- as.factor(database_amostra$x16)

colnames(database_amostra) <- c("id", "Cidade", "Sigla", "Área da cidade (mi²)", 
                        "População total", "% pop. 18–34 anos", 
                        "% pop. 65+ anos", "Médicos ativos", 
                        "Leitos hospitalares", "Total de crimes", 
                        "% ensino médio completo", "% bacharéis", 
                        "% abaixo da pobreza", "% desempregados", 
                        "Renda per capita", "Renda total (mi USD)", 
                        "Região geográfica", "Taxa de crimes/100k hab.")


```
```{r, fig.width=10, fig.height=8}

# Removendo possíveis valores nulos
df_clean <- na.omit(database_amostra)

# Criando um dataframe para as análises

# PRIMEIRA HIPÓTESE
df_clean1 <- subset(df_clean, select = c(`População total`, `Médicos ativos`, `Leitos hospitalares`, `Renda total (mi USD)`,
                                         `Região geográfica`))

# SEGUNDA HIPÓTESE
df_clean2 <- subset(df_clean, select = c(`Área da cidade (mi²)`, `% pop. 18–34 anos`, `% pop. 65+ anos`, `% ensino médio completo`, 
         `% bacharéis`, `% abaixo da pobreza`, `% desempregados`, 
         `Renda per capita`, `Renda total (mi USD)`, `Região geográfica`, `Taxa de crimes/100k hab.`))

```

# Modelo Completo

```{r, fig.width=10, fig.height=8}

# Removendo possíveis valores nulos
df_clean <- na.omit(database_amostra)

# Criando um dataframe para as análises

# PRIMEIRA HIPÓTESE - modelo
modelo_completo1 = lm(`Médicos ativos`~ `População total` + `Leitos hospitalares` + `Renda total (mi USD)` +  `Região geográfica`, data=
                        df_clean1)

# SEGUNDA HIPÓTESE - modelo
modelo_completo2 <- lm(`Taxa de crimes/100k hab.` ~ `Área da cidade (mi²)` + `% pop. 18–34 anos` + `% pop. 65+ anos` + `% ensino médio completo` + `% bacharéis` + `% abaixo da pobreza` + `% desempregados` +
                         `Renda per capita` + `Renda total (mi USD)` + `Região geográfica`, data= df_clean2)

```

# Box-Cox
- Verificando se a variável resposta necessita de alguma transformação

```{r, fig.width=10, fig.height=8}

# primeira hipótese
bc1 <- boxcox(modelo_completo1, lambda =  seq(-2,2,0.1))

# segunda hipótese
bc2 <- boxcox(modelo_completo2, lambda =  seq(-2,2,0.1))


lambda_otimo1 <- bc1$x[which.max(bc1$y)]
lambda_otimo2 <- bc2$x[which.max(bc2$y)]

# Resultado da transformação Box-Cox
interpretar_lambda <- function(lambda_otimo, nome_modelo){
  
  cat("\n", nome_modelo, "\n")
  cat("Lambda ótimo =", round(lambda_otimo, 4), "\n")
  
  if(lambda_otimo >= 0.75 && lambda_otimo <= 1.25){
    print("Lambda próximo de 1: manter Y original")
    
  } else if(lambda_otimo >= -0.25 && lambda_otimo <= 0.25){
    print("Lambda próximo de 0: aplicar log(Y)")
    
  } else if(lambda_otimo >= 0.25 && lambda_otimo <= 0.75){
    print("Lambda próximo de 0.5: aplicar sqrt(Y)")
    
  } else if(lambda_otimo >= -1.25 && lambda_otimo <= -0.75){
    print("Lambda próximo de -1: aplicar 1/Y")
    
  } else {
    print(paste("Aplicar transformação Box-Cox com lambda =", 
                round(lambda_otimo, 4)))
  }
}


interpretar_lambda(lambda_otimo1, "Modelo 1")
interpretar_lambda(lambda_otimo2, "Modelo 2")

```

Aplicando a trannsformação de Box-Cox para o Modelo 2
```{r}
# Aplicando a transformação 
df_clean2$taxa_crimes_sqrt <- sqrt(df_clean2$`Taxa de crimes/100k hab.`)

# Excluindo a antiga coluna 
df_clean2$`Taxa de crimes/100k hab.`  <- NULL
```


# Seleção das Variáveis
- Utilizando o **método BACKWARD** para escolha do número de variáveis e variáveis
Modelo 1
````{r, fig.width=10, fig.height=8}

# PRIMEIRA HIPÓTESE
# Para a seleção das variáveis iremos utilizar o modelo BACKWARD
# Dessa forma iremos verificar se as variáveis que mais se ajustam são as mesmas da hipótese


# Seleção Automática de Variáveis
all_models1 <- regsubsets(`Médicos ativos` ~ ., data= df_clean1, nvmax= ncol(df_clean1) -1, method = "exhaustive", really.big = TRUE)

# Resumo dos Resultados
resumo1 <- summary(all_models1)
resumo1

# Podemos observar que o melhor modelo é o com 3 variávies (x4, x8, x15)
# Plot do Cp
plot(resumo1$cp,
     xlab= "Número de Variáveis",
     ylab= "Cp de Mallows", 
     type= "b",
     pch= 19,
     col= "blue",
     main= "Seleção de Modelos 1: AIC vs Número de Variáveis"
     )
abline(h= min(resumo1$cp), col= "red", lty= 2)
grid(nx = NULL, ny = NULL, col = "lightgray", lty = "dotted")

````

Modelo 2
````{r, fig.width=10, fig.height=8}

# SEGUNDA HIPÓTESE
# Para a seleção das variáveis iremos utilizar o modelo BACKWARD
# Dessa forma iremos verificar se as variáveis que mais se ajustam são as mesmas da hipótese



# Seleção Automática de Variáveis
all_models2 <- regsubsets(taxa_crimes_sqrt ~ ., data= df_clean2, nvmax= ncol(df_clean2) -1, method = "exhaustive", really.big = TRUE)

# Resumo dos Resultados
resumo2 <- summary(all_models2)
resumo2

# Podemos observar que o melhor modelo é o com 4 variávies (x5, x12, x14, x16)
# Plot do Cp
plot(resumo2$cp,
     xlab= "Número de Variáveis",
     ylab= "Cp de Mallows", 
     type= "b",
     pch= 19,
     col= "blue",
     main= "Seleção de Modelos 2: AIC vs Número de Variáveis"
     )
abline(h= min(resumo2$cp), col= "red", lty= 2)
grid(nx = NULL, ny = NULL, col = "lightgray", lty = "dotted")

````

## Resumo do Processo

Este documento detalha a análise das regressões lineares desenvolvidas.

1. **Relação entre médicos ativos e Região**: Verificando a relação linear entre o número de médicos ativos e a região. (A mesma hipótese foi descartada pelo BACKWARD)

2. **Criação do modelo**: Ajuste inicial do modelo de regressão linear utilizando o método de seleção de variáveis **BACKWARD**.

3. **Análise dos pressupostos**: Avaliação dos principais pressupostos da regressão linear, incluindo:
   - Linearidade;
   - Normalidade dos resíduos;
   - Homocedasticidade;
   - Ausência de multicolinearidade;
   - Identificação de observações influentes e pontos de alavancagem.

4. **Validação do modelo final**: Verificação da adequação do modelo selecionado e interpretação dos resultados obtidos.

# Criando os DataFrames de acordo com o melhor modelo BACKWARD
```{r, fig.width=10, fig.height=8}

# Removendo possíveis valores nulos
df_clean <- na.omit(database)

# Criando um dataframe para as análises

# PRIMEIRA HIPÓTESE
df_clean1 <- subset(df_clean, select = c(`Médicos ativos`, `População total`, `Leitos hospitalares`, `Renda total (mi USD)`))

# SEGUNDA HIPÓTESE
df_clean2 <- subset(df_clean, select = c(`Taxa de crimes/100k hab.`, `% pop. 18–34 anos`, `% abaixo da pobreza`,
                         `Renda per capita`, `Região geográfica`))

# Trasnformando a variável Y
df_clean2$taxa_crimes_sqrt <- sqrt(df_clean2$`Taxa de crimes/100k hab.`)
df_clean2$taxa_crimes <- NULL

```

# Verificando se na **Hipótese 1** existe relação linear entre a região e o número de médicos ativos
Vale ressaltar que o modelo final não obteve uma relação com a região geográfica

```{r, fig.width=10, fig.height=8}

modelo <- lm(`Médicos ativos` ~ `Região geográfica`, data= database)
summary(modelo)
```

# **Hipótese 1**
- Análise dos modelos & Presupostos

```{r, fig.width=10, fig.height=8}

# Modelo 
modelo1 <- lm(`Médicos ativos` ~ `População total` + `Leitos hospitalares` + `Renda total (mi USD)`, data= df_clean1)

diagnostico_modelo <- function(modelo){
  
  # 1) Resumo geral
  print(summary(modelo))
  
  # 2) Diagnóstico gráfico
  par(mfrow = c(2,2))
  plot(modelo, which = 1:4)
  
  # 3) Teste de Normalidade (Shapiro-Wilk)
  cat("\n--- Teste de Normalidade (Shapiro-Wilk) ---\n")
  shapiro_res <- shapiro.test(residuals(modelo))
  print(shapiro_res)
  if(shapiro_res$p.value > 0.05) {
    cat("Interpretação: Resíduos seguem distribuição normal (p > 0.05).\n")
  } else {
    cat("Interpretação: Resíduos NÃO seguem distribuição normal (p <= 0.05).\n")
  }
  
  # 4) Teste de Heterocedasticidade (Breusch-Pagan)
  cat("\n--- Teste de Heterocedasticidade (Breusch-Pagan) ---\n")
  bp_res <- lmtest::bptest(modelo)
  print(bp_res)
  if(bp_res$p.value > 0.05) {
    cat("Interpretação: Homocedasticidade confirmada (p > 0.05).\n")
  } else {
    cat("Interpretação: Heterocedasticidade detectada (p <= 0.05).\n")
  }
  
  # 5) Multicolinearidade (VIF)
  cat("\n--- Multicolinearidade (VIF) ---\n")
  tryCatch({
    vif_res <- car::vif(modelo)
    print(vif_res)
    if(any(vif_res > 10)) {
      cat("Interpretação: Problema severo de multicolinearidade (VIF > 10).\n")
    } else if(any(vif_res > 5)) {
      cat("Interpretação: Atenção à multicolinearidade (VIF entre 5 e 10).\n")
    } else {
      cat("Interpretação: Multicolinearidade sob controle (VIF < 5).\n")
    }
  }, error = function(e) {
    cat("VIF não aplicável ou erro na estrutura do modelo.\n")
  })
}

# Executar diagnóstico do modelo 1
diagnostico_modelo(modelo1)
```


# **Hipótese 2**
- Análise dos modelos & Presupostos

```{r, fig.width=10, fig.height=8}

# Modelo 2 
modelo2 <- lm(`taxa_crimes_sqrt` ~ `% abaixo da pobreza` + `Renda per capita` + `Região geográfica`, data= df_clean2)


# Executar diagnóstico do modelo 2
diagnostico_modelo(modelo2)
```

# **Validação do Modelo**

Os modelos finais das duas hipóteses foram ajustados apenas com a amostra de treino (n = 300). A validação é feita aplicando o método descrito na Metodologia à amostra separada de n = 140 cidades, que não tem nenhuma cidade em comum com a amostra de treino.

Carregando os dados para a validação dos modelos

```{r, fig.width=10, fig.height=8}

# Carregando os dados
df_validacao <- read.xlsx("dados_validacao.xlsx")

df_validacao$taxa_crimes <- df_validacao$x9 / df_validacao$x4 * 100000

# Alterando os nomes das colunas
colnames(df_validacao) <- c("id", "Cidade", "Sigla", "Área da cidade (mi²)",
                        "População total", "% pop. 18–34 anos",
                        "% pop. 65+ anos", "Médicos ativos",
                        "Leitos hospitalares", "Total de crimes",
                        "% ensino médio completo", "% bacharéis",
                        "% abaixo da pobreza", "% desempregados",
                        "Renda per capita", "Renda total (mi USD)",
                        "Região geográfica", "Taxa de crimes/100k hab.")

df_validacao[, 17] <- as.factor(df_validacao[, 17])

# Conferindo que não há sobreposição entre a amostra de treino e a de validação
cat("Cidades de validação também presentes na amostra de treino:",
    sum(df_validacao$id %in% database_amostra$id), "de", nrow(df_validacao), "\n")

# Trasnformando a variável Y (Segunda Hipótese)
df_validacao$taxa_crimes_sqrt <- sqrt(df_validacao$`Taxa de crimes/100k hab.`)

colunas_interesse1 <- c("Médicos ativos", "População total", "Leitos hospitalares", "Renda total (mi USD)")
df_val1 <- df_validacao[, colunas_interesse1]

# SEGUNDA HIPÓTESE
colunas_interesse2 <- c("taxa_crimes_sqrt", "% pop. 18–34 anos", "% abaixo da pobreza", "Renda per capita", "Região geográfica")
df_val2 <- df_validacao[, colunas_interesse2]

```

# Validação da Primeira Hipótese

## Análise da significância da Região geográfica na amostra de validação

```{r}

# Verificando se a Região geográfica se mantém não significativa também na
# amostra de validação (mesmo teste isolado feito na amostra de treino)

modelo1_regiao_validacao <- lm(`Médicos ativos` ~ `Região geográfica`, data = df_validacao)
summary(modelo1_regiao_validacao)

```

Na amostra de treino, a região isolada não explicava o número de médicos ativos de forma significativa (p=0,185). Executando esse teste na amostra de validação (n=140), o resultado se mantém: nenhuma das indicadoras de região é individualmente significativa a 5% e o teste F conjunto não rejeita H0 (p=0,1187, ou seja, a não significância da região em relação ao número de médicos ativos se mantém quando verificada na amostra de validação, reforçando a decisão de excluir essa variável do modelo final.

## Análise dos coeficientes e multicolinearidade

```{r}

modelo1_validacao <- lm(`Médicos ativos` ~ `População total` + `Leitos hospitalares` + `Renda total (mi USD)`,
                         data = df_val1)

# Comparação coeficientes
coef_comparacao1 <- data.frame(
  Treino_n300    = coef(modelo1),
  Validacao_n140 = coef(modelo1_validacao)
)
print(round(coef_comparacao1, 4))

```

Os coeficientes reestimados com as 140 observações de validação mantêm o mesmo sinal dos coeficientes estimados com as 300 observações de treino (população negativa; leitos hospitalares e renda total positivos) e ordem de grandeza semelhante, sem alterações profundas. Isso indica que a relação captada pelos modelos (treino e validação) é consistente entre as duas amostras.

```{r}

# Comparando a multicolinearidade (VIF) entre a amostra de treino e a de validação
cat("--- VIF na amostra de treino (n=300) ---\n")
print(car::vif(modelo1))

cat("\n--- VIF na amostra de validação (n=140) ---\n")
print(car::vif(modelo1_validacao))

```

A multicolinearidade significativa entre população total e renda total, já identificada no diagnóstico do modelo de treino (VIF de 54,9 e 43,9, respectivamente), também está presente na amostra de validação (VIF de 47,3 e 31,6, respectivamente), ou seja, ambos os VIFs continuam bem acima do limite de 10 nas duas amostras. Isso mostra que essa instabilidade não é uma particularidade da amostra de treino, mas uma característica estrutural da relação entre essas duas variáveis explicativas, presente igualmente nos dados de validação, e reforça que os coeficientes individuais de população e renda total devem ser interpretados com cautela, mesmo com o ajuste global do modelo permanecendo bom nas duas amostras.

## Passo 2 - Cálculo do MSPR

```{r}

# Predição dos 140 casos novos utilizando a reta ajustada com os 300 dados de treino
previsoes1 <- predict(modelo1, newdata = df_val1)

# MSPR = soma dos quadrados dos erros de predição (Yi - Yi_previsto) / n* (n* = 140)
mspr1 <- sum((df_val1$`Médicos ativos` - previsoes1)^2) / nrow(df_val1)

# MSE da tabela ANOVA do modelo ajustado com os 300 dados de treino
mse_anova1 <- anova(modelo1)["Residuals", "Mean Sq"]

cat("MSE (ANOVA, treino, n=300):", round(mse_anova1, 2), "\n")
cat("MSPR (validação, n* = 140):", round(mspr1, 2), "\n")
cat("Razão MSPR / MSE:", round(mspr1 / mse_anova1, 3), "\n")

# Visualização das predições vs Reais
plot(df_val1$`Médicos ativos`, previsoes1,
     main = "Valores Reais vs Previstos (Primeira Hipótese)",
     xlab = "Valores Reais (Médicos ativos)", ylab = "Valores Previstos")
abline(0, 1, col = "red", lwd = 2) # Linha de perfeição

```

O MSPR (`r round(mspr1, 2)`) ficou muito próximo do MSE gerado na tabela ANOVA do modelo ajustado com as 300 observações de treino (`r round(mse_anova1, 2)`), com razão de `r round(mspr1/mse_anova1, 3)`. Isso demonstra que o MSE do modelo de treino está alinhado com o apresentado no conjunto de validação.

# Validação da Segunda Hipótese

## Verificação de consistência dos coeficientes

```{r}

# Reestimando o modelo escolhido apenas com os 140 dados de validação
modelo2_validacao <- lm(taxa_crimes_sqrt ~ `% abaixo da pobreza` + `Renda per capita` + `Região geográfica`,
                         data = df_val2)

# Coeficientes lado a lado: amostra de treino (n=300) x amostra de validação (n=140)
coef_comparacao2 <- data.frame(
  Treino_n300    = coef(modelo2),
  Validacao_n140 = coef(modelo2_validacao)
)
print(round(coef_comparacao2, 5))

```

Os coeficientes reestimados com as 140 observações de validação mantêm o mesmo sinal dos coeficientes estimados com as 300 observações de treino (pobreza e renda per capita positivos; as três regiões com efeito positivo em relação ao Nordeste de referência). As magnitudes dos efeitos de região variam mais entre as duas amostras (por exemplo, a região Oeste cai de 17,43 para 5,13), indicando que o efeito da região é a parte menos estável do modelo. Ainda assim, a direção geral das conclusões se mantém.

## Cálculo do MSPR

```{r}

# Predição dos 140 casos novos utilizando a reta ajustada com os 300 dados de treino
previsoes2 <- predict(modelo2, newdata = df_val2)

# MSPR = soma dos quadrados dos erros de predição (Yi - Yi_previsto) / n* (n* = 140)
mspr2 <- sum((df_val2$taxa_crimes_sqrt - previsoes2)^2) / nrow(df_val2)

# MSE da tabela ANOVA do modelo ajustado com os 300 dados de treino
mse_anova2 <- anova(modelo2)["Residuals", "Mean Sq"]

cat("MSE (ANOVA, treino, n=300):", round(mse_anova2, 4), "\n")
cat("MSPR (validação, n* = 140):", round(mspr2, 4), "\n")
cat("Razão MSPR / MSE:", round(mspr2 / mse_anova2, 3), "\n")

# Visualização das predições vs Reais
plot(df_val2$taxa_crimes_sqrt, previsoes2,
     main = "Valores Reais vs Previstos (Segunda Hipótese)",
     xlab = "Valores Reais (raiz da taxa de crimes)", ylab = "Valores Previstos")
abline(0, 1, col = "red", lwd = 2) # Linha de perfeição

```

O MSPR (`r round(mspr2, 2)`) ficou próximo do MSE do modelo ajustado com as 300 observações de treino (`r round(mse_anova2, 2)`), com razão de `r round(mspr2/mse_anova2, 3)`. Isso demonstra que o MSE do modelo de treino está alinhado com o apresentado no conjunto de validação.

# Identificação de Pontos Influentes e Discrepantes (DFFITS e DFBETAS)

O DFFITS e o DFBETAS são calculados apenas na amostra de treino (n = 300)
usada para ajustar cada modelo final, e não na amostra de validação:

## Hipótese 1 - Médicos Ativos

```{r}

# n = número de observações e p = número de parâmetros (incluindo intercepto) do modelo de treino
n1 <- nrow(df_clean1)
p1 <- length(coef(modelo1))

# --- DFFITS: influência de cada observação sobre o seu próprio valor ajustado ---
dffits1 <- dffits(modelo1)
limite_dffits1 <- 2 * sqrt(p1 / n1)

pontos_dffits1 <- which(abs(dffits1) > limite_dffits1)

cat("--- DFFITS (Hipótese 1) ---\n")
cat("Limite de referência (2*sqrt(p/n)):", round(limite_dffits1, 4), "\n")
cat("Observações que excedem o limite:", length(pontos_dffits1), "de", n1, "\n\n")

if (length(pontos_dffits1) > 0) {
  cidades_dffits1 <- data.frame(
    Cidade = df_clean$Cidade[pontos_dffits1],
    DFFITS = round(dffits1[pontos_dffits1], 4)
  )
  print(cidades_dffits1[order(-abs(cidades_dffits1$DFFITS)), ])
}

# --- DFBETAS: influência de cada observação sobre cada coeficiente estimado ---
dfbetas1 <- dfbetas(modelo1)
limite_dfbetas1 <- 2 / sqrt(n1)

cat("\n--- DFBETAS (Hipótese 1) ---\n")
cat("Limite de referência (2/sqrt(n)):", round(limite_dfbetas1, 4), "\n")

pontos_dfbetas1 <- which(apply(abs(dfbetas1), 1, max) > limite_dfbetas1)
cat("Observações que excedem o limite em pelo menos um coeficiente:", length(pontos_dfbetas1), "de", n1, "\n\n")

if (length(pontos_dfbetas1) > 0) {
  cidades_dfbetas1 <- data.frame(
    Cidade = df_clean$Cidade[pontos_dfbetas1],
    round(dfbetas1[pontos_dfbetas1, , drop = FALSE], 4)
  )
  print(cidades_dfbetas1)
}

# Observações sinalizadas simultaneamente pelos dois critérios (candidatos mais fortes a influentes)
pontos_comuns1 <- intersect(pontos_dffits1, pontos_dfbetas1)
cat("\nObservações sinalizadas simultaneamente por DFFITS e DFBETAS:", length(pontos_comuns1), "\n")
if (length(pontos_comuns1) > 0) {
  print(df_clean$Cidade[pontos_comuns1])
}

```

As cidades listadas acima ultrapassam os limiares de referência de DFFITS e/ou DFBETAS e devem ser examinadas individualmente, em especial as sinalizadas simultaneamente pelos dois critérios, que são as candidatas mais fortes a pontos influentes sobre o modelo. Dado que população total e renda total já apresentam multicolinearidade severa (VIF > 10) no modelo de treino, é esperado que cidades muito grandes nessas duas variáveis apareçam entre os pontos mais influentes.

## Hipótese 2 - Taxa de Crimes

```{r}

# n = número de observações e p = número de parâmetros (incluindo intercepto) do modelo de treino
n2 <- nrow(df_clean2)
p2 <- length(coef(modelo2))

# --- DFFITS: influência de cada observação sobre o seu próprio valor ajustado ---
dffits2 <- dffits(modelo2)
limite_dffits2 <- 2 * sqrt(p2 / n2)

pontos_dffits2 <- which(abs(dffits2) > limite_dffits2)

cat("--- DFFITS (Hipótese 2) ---\n")
cat("Limite de referência (2*sqrt(p/n)):", round(limite_dffits2, 4), "\n")
cat("Observações que excedem o limite:", length(pontos_dffits2), "de", n2, "\n\n")

if (length(pontos_dffits2) > 0) {
  cidades_dffits2 <- data.frame(
    Cidade = df_clean$Cidade[pontos_dffits2],
    DFFITS = round(dffits2[pontos_dffits2], 4)
  )
  print(cidades_dffits2[order(-abs(cidades_dffits2$DFFITS)), ])
}

# --- DFBETAS: influência de cada observação sobre cada coeficiente estimado ---
dfbetas2 <- dfbetas(modelo2)
limite_dfbetas2 <- 2 / sqrt(n2)

cat("\n--- DFBETAS (Hipótese 2) ---\n")
cat("Limite de referência (2/sqrt(n)):", round(limite_dfbetas2, 4), "\n")

pontos_dfbetas2 <- which(apply(abs(dfbetas2), 1, max) > limite_dfbetas2)
cat("Observações que excedem o limite em pelo menos um coeficiente:", length(pontos_dfbetas2), "de", n2, "\n\n")

if (length(pontos_dfbetas2) > 0) {
  cidades_dfbetas2 <- data.frame(
    Cidade = df_clean$Cidade[pontos_dfbetas2],
    round(dfbetas2[pontos_dfbetas2, , drop = FALSE], 4)
  )
  print(cidades_dfbetas2)
}

# Observações sinalizadas simultaneamente pelos dois critérios (candidatos mais fortes a influentes)
pontos_comuns2 <- intersect(pontos_dffits2, pontos_dfbetas2)
cat("\nObservações sinalizadas simultaneamente por DFFITS e DFBETAS:", length(pontos_comuns2), "\n")
if (length(pontos_comuns2) > 0) {
  print(df_clean$Cidade[pontos_comuns2])
}

```

As cidades listadas acima ultrapassam os limiares de referência de DFFITS e/ou DFBETAS no modelo da taxa de crimes e devem ser examinadas individualmente. Caso alguma dessas observações corresponda a uma cidade atípica genuína (por exemplo, com renda total muito acima das demais), a recomendação não é excluí-la da amostra, e sim reconhecer a limitação e considerar, para trabalhos futuros, um modelo de regressão robusta que incorpore essa variabilidade em vez de removê-la.
