---
title: "Trabalho de Regressão Linear: Primeira Regressão"
format: html
---

## Resumo do Processo

Este documento detalha o método completo para a construção da primeira regressão linear. O fluxo de trabalho implementado inclui as seguintes etapas analíticas:

1.  **Modelagem Completa**: Ajuste inicial do modelo de regressão linear utilizando todas as variáveis disponíveis.
2.  **Transformação Box-Cox**: Aplicação de análise de transformação para identificar o parâmetro lambda ideal, visando a estabilização da variância e a normalização dos resíduos.
3.  **Seleção de Variáveis (Método Backward)**: Implementação do procedimento de eliminação retroativa (*Backward Stepwise Selection*), visando a seleção do modelo mais parcimonioso com base no critério de informação de Akaike (AIC).

O objetivo desta análise é otimizar o ajuste dos modelos, garantindo robustez estatística e a seleção adequada dos preditores.

```{r, message=FALSE, warning=FALSE}

library(ggplot2)
library(tidyverse)
library(openxlsx)
library(readxl)
library(corrplot)
library(leaps) # Usado no método BACKWARD
library(MASS)

#setwd("C:/Users/Helio/OneDrive/Documents/Analise_regressao_linear/trabalho")

database <- read.xlsx("dados_amostra.xlsx")

# Criar taxa de crimes por 100.000 habitantes
database$taxa_crimes <- database$x9 / database$x4 * 100000

# Criando a taxa de médicos por 100.00 habitantes
database$taxa_medicos <- database$x7 / database$x4 * 100000

# Criando a taxa de leitos por 100.00 habitantes
database$taxa_leitos <- database$x8 / database$x4 * 100000

# Transformando a variável (Região geográfica - x16) em factor, maneira do R trabalhar com Dummies
database$x16 <- as.factor(database$x16)


head(database)

```

# Criando os DataFrames

Temos duas hipóteses de trabalho presentes nesta análise:

* **Hipótese I (Oferta de Médicos):** Espera-se que o número de médicos ativos em uma cidade esteja relacionado com:
    * População total;
    * Número de leitos hospitalares;
    * Renda total;
    * Região geográfica (efeito de variação regional).

* **Hipótese II (Violência):** A taxa de crimes (por 100.000 habitantes) está associada a:
    * Características sócio-demográficas;
    * Outros aspectos estruturais da cidade.
    
Por isso serão secregados as análises de modelos assim como dataframes contendo as variáveis

```{r, fig.width=10, fig.height=8}

# Removendo possíveis valores nulos
df_clean <- na.omit(database)

# Criando um dataframe para as análises

# PRIMEIRA HIPÓTESE
df_clean1 <- subset(df_clean, select = c(x7, x4, x8, x15, x16, taxa_leitos))

# SEGUNDA HIPÓTESE
df_clean2 <- subset(df_clean, select = c(taxa_crimes, x3, x5, x6, x10, x11, x12, x13, x14, x15, x16))

```
# Modelo Completo

```{r, fig.width=10, fig.height=8}

# Removendo possíveis valores nulos
df_clean <- na.omit(database)

# Criando um dataframe para as análises

# PRIMEIRA HIPÓTESE - modelo
modelo_completo1 = lm(x7~ x4 + x8 + x15 + x16 + taxa_leitos, data= df_clean1)

# SEGUNDA HIPÓTESE - modelo
modelo_completo2 <- lm(taxa_crimes ~ x3 + x5 + x6 + x10 + x11 + x12 + x13+ x14 + x15 + x16, data= df_clean2)

```

# Box-Cox
- Verificando se a variável resposta necessita de alguma transformação

```{r, fig.width=10, fig.height=8}

# primeira hipótese
bc1 <- boxcox(modelo_completo1, lambda =  seq(-2,2,0.1))

# segunda hipótese
bc2 <- boxcox(modelo_completo2, lambda =  seq(-2,2,0.1))


lambda_otimo1 <- bc1$x[which.max(bc1$y)]
lambda_otimo2 <- bc2$x[which.max(bc2$y)]

# Resultado da transformação Box-Cox
interpretar_lambda <- function(lambda_otimo, nome_modelo){
  
  cat("\n", nome_modelo, "\n")
  cat("Lambda ótimo =", round(lambda_otimo, 4), "\n")
  
  if(lambda_otimo >= 0.75 && lambda_otimo <= 1.25){
    print("Lambda próximo de 1: manter Y original")
    
  } else if(lambda_otimo >= -0.25 && lambda_otimo <= 0.25){
    print("Lambda próximo de 0: aplicar log(Y)")
    
  } else if(lambda_otimo >= 0.25 && lambda_otimo <= 0.75){
    print("Lambda próximo de 0.5: aplicar sqrt(Y)")
    
  } else if(lambda_otimo >= -1.25 && lambda_otimo <= -0.75){
    print("Lambda próximo de -1: aplicar 1/Y")
    
  } else {
    print(paste("Aplicar transformação Box-Cox com lambda =", 
                round(lambda_otimo, 4)))
  }
}


interpretar_lambda(lambda_otimo1, "Modelo 1")
interpretar_lambda(lambda_otimo2, "Modelo 2")

# Aplicando a transformação 
df_clean2$taxa_crimes_sqrt <- sqrt(df_clean2$taxa_crimes)

# Excluindo a antiga coluna 
df_clean2$taxa_crimes <- NULL

```


# Seleção das Variáveis
- Utilizando o **método BACKWARD** para escolha do número de variáveis e variáveis
````{r, fig.width=10, fig.height=8}

# PRIMEIRA HIPÓTESE
# Para a seleção das variáveis iremos utilizar o modelo BACKWARD
# Dessa forma iremos verificar se as variáveis que mais se ajustam são as mesmas da hipótese


# Seleção Automática de Variáveis
all_models1 <- regsubsets( x7 ~ ., data= df_clean1, nvmax= ncol(df_clean1) -1, method = "exhaustive", really.big = TRUE)

# Resumo dos Resultados
resumo1 <- summary(all_models1)
resumo1

# Podemos observar que o melhor modelo é o com 3 variávies (x4, x8, x15)
# Plot do Cp
plot(resumo1$cp,
     xlab= "Número de Variáveis",
     ylab= "Cp de Mallows", 
     type= "b",
     pch= 19,
     col= "blue",
     main= "Seleção de Modelos 1: AIC vs Número de Variáveis"
     )
abline(h= min(resumo1$cp), col= "red", lty= 2)
grid(nx = NULL, ny = NULL, col = "lightgray", lty = "dotted")

````


````{r, fig.width=10, fig.height=8}

# SEGUNDA HIPÓTESE
# Para a seleção das variáveis iremos utilizar o modelo BACKWARD
# Dessa forma iremos verificar se as variáveis que mais se ajustam são as mesmas da hipótese



# Seleção Automática de Variáveis
all_models2 <- regsubsets(taxa_crimes_sqrt ~ ., data= df_clean2, nvmax= ncol(df_clean2) -1, method = "exhaustive", really.big = TRUE)

# Resumo dos Resultados
resumo2 <- summary(all_models2)
resumo2

# Podemos observar que o melhor modelo é o com 4 variávies (x5, x12, x14, x16)
# Plot do Cp
plot(resumo2$cp,
     xlab= "Número de Variáveis",
     ylab= "Cp de Mallows", 
     type= "b",
     pch= 19,
     col= "blue",
     main= "Seleção de Modelos 2: AIC vs Número de Variáveis"
     )
abline(h= min(resumo2$cp), col= "red", lty= 2)
grid(nx = NULL, ny = NULL, col = "lightgray", lty = "dotted")

````


### **EXTRA: Transformação de Box-Cox** na primeira Hipótese
Aplicamos a transformação de Box-Cox para aproximar a variável resposta ($Y$) à normalidade, resultando em um $\lambda = 0,7879$. Apesar de situar-se entre as transformações clássicas ($\lambda = 0,5$ e $\lambda = 1,0$), este valor possui baixa interpretabilidade prática. Optamos por seguir com este $\lambda$ para avaliar seu impacto no ajuste final.

### **Seleção de Variáveis**
Utilizamos o método **BACKWARD** para a definição do modelo.

**Resultados:**
*   **Composição:** O modelo selecionado manteve as mesmas variáveis da versão não transformada.
*   **Desempenho:** A transformação não mitigou a multicolinearidade e resultou em métricas de ajuste inferiores.
*   **Conclusão:** Os resultados indicam que a transformação de Box-Cox não é adequada para este conjunto de dados, não agregando ganhos preditivos ou diagnósticos.

````{r, fig.width=10, fig.height=8}

# Ajustando a variável resposta 
lambda <- 0.7879
df_clean$y_transformado <- (df_clean$x7^lambda - 1) / lambda

# Criando um dataframe para as análises
df_clean1 <- subset(df_clean, select = c(y_transformado, x4, x8, x15, x16, taxa_leitos))


# Seleção Automática de Variáveis
all_models1 <- regsubsets( y_transformado ~ ., data= df_clean1, nvmax= ncol(df_clean1) -1, method = "exhaustive", really.big = TRUE)

# Resumo dos Resultados
resumo1 <- summary(all_models1)
resumo1

# Podemos observar que o melhor modelo é o com 3 variávies (x4, x8, x15)
# Plot do Cp
plot(resumo1$cp,
     xlab= "Número de Variáveis",
     ylab= "Cp de Mallows", 
     type= "b",
     pch= 19,
     col= "blue",
     main= "Seleção de Modelos 1(y_transformado): AIC vs Número de Variáveis"
     )
abline(h= min(resumo1$cp), col= "red", lty= 2)
grid(nx = NULL, ny = NULL, col = "lightgray", lty = "dotted")

````