---
title: "trabalho_regressao_linear(Primeira Regressão)"
format: html
---


```{r, message=FALSE, warning=FALSE}

library(ggplot2)
library(tidyverse)
library(openxlsx)
library(readxl)
library(corrplot)
library(leaps) # Usado no método BACKWARD

#setwd("C:/Users/Helio/OneDrive/Documents/Analise_regressao_linear/trabalho")

database <- read.xlsx("dados_amostra.xlsx")

# Criar taxa de crimes por 100.000 habitantes
database$taxa_crimes <- database$x9 / database$x4 * 100000

# Criando a taxa de médicos por 100.00 habitantes
database$taxa_medicos <- database$x7 / database$x4 * 100000

# Criando a taxa de leitos por 100.00 habitantes
database$taxa_leitos <- database$x8 / database$x4 * 100000


head(database)

```

# Criando os DataFrames

Temos duas hipóteses de trabalho presentes nesta análise:

* **Hipótese I (Oferta de Médicos):** Espera-se que o número de médicos ativos em uma cidade esteja relacionado com:
    * População total;
    * Número de leitos hospitalares;
    * Renda total;
    * Região geográfica (efeito de variação regional).

* **Hipótese II (Violência):** A taxa de crimes (por 100.000 habitantes) está associada a:
    * Características sócio-demográficas;
    * Outros aspectos estruturais da cidade.
    
Por isso serão secregados as análises de modelos assim como dataframes contendo as variáveis

```{r, fig.width=10, fig.height=8}

# Removendo possíveis valores nulos
df_clean <- na.omit(database)

# Criando um dataframe para as análises

# PRIMEIRA HIPÓTESE
df_clean1 <- subset(df_clean, select = c(x7, x4, x8, x15, x16, taxa_leitos))

# SEGUNDA HIPÓTESE
df_clean2 <- subset(df_clean, select = c(taxa_crimes, x3, x5, x6, x10, x11, x12, x13, x14, x15, x16))

```


# Seleção das Variáveis



````{r, fig.width=10, fig.height=8}

# PRIMEIRA HIPÓTESE
# Para a seleção das variáveis iremos utilizar o modelo BACKWARD
# Dessa forma iremos verificar se as variáveis que mais se ajustam são as mesmas da hipótese


# Seleção Automática de Variáveis
all_models1 <- regsubsets( x7 ~ ., data= df_clean1, nvmax= ncol(df_clean1) -1, method = "exhaustive", really.big = TRUE)

# Resumo dos Resultados
resumo1 <- summary(all_models1)
resumo1

# Podemos observar que o melhor modelo é o com 3 variávies (x4, x8, x15)
# Plot do Cp
plot(resumo1$cp,
     xlab= "Número de Variáveis",
     ylab= "Cp de Mallows", 
     type= "b",
     pch= 19,
     col= "blue",
     main= "Seleção de Modelos 1: AIC vs Número de Variáveis"
     )
abline(h= min(resumo1$cp), col= "red", lty= 2)
grid(nx = NULL, ny = NULL, col = "lightgray", lty = "dotted")

````

````{r, fig.width=10, fig.height=8}

# SEGUNDA HIPÓTESE
# Para a seleção das variáveis iremos utilizar o modelo BACKWARD
# Dessa forma iremos verificar se as variáveis que mais se ajustam são as mesmas da hipótese



# Seleção Automática de Variáveis
all_models2 <- regsubsets(taxa_crimes ~ ., data= df_clean2, nvmax= ncol(df_clean2) -1, method = "exhaustive", really.big = TRUE)

# Resumo dos Resultados
resumo2 <- summary(all_models2)
resumo2

# Podemos observar que o melhor modelo é o com 4 variávies (x5, x12, x14, x16)
# Plot do Cp
plot(resumo2$cp,
     xlab= "Número de Variáveis",
     ylab= "Cp de Mallows", 
     type= "b",
     pch= 19,
     col= "blue",
     main= "Seleção de Modelos 2: AIC vs Número de Variáveis"
     )
abline(h= min(resumo2$cp), col= "red", lty= 2)
grid(nx = NULL, ny = NULL, col = "lightgray", lty = "dotted")

````
