---
title: "Segunda RegressûÈo - TransformaûÏûçes & Presupostos"
format: html
---

## Resumo do Processo

Este documento detalha a anûÀlise das regressûçes lineares desenvolvidas.

1. **RelaûÏûÈo entre mûˋdicos ativos e RegiûÈo**: Verificando a relaûÏûÈo linear entre o nû¤mero de mûˋdicos ativos e a regiûÈo. (A mesma hipû°tese foi descartada pelo BACKWARD)

2. **CriaûÏûÈo do modelo**: Ajuste inicial do modelo de regressûÈo linear utilizando o mûˋtodo de seleûÏûÈo de variûÀveis **BACKWARD**.

3. **AnûÀlise dos pressupostos**: AvaliaûÏûÈo dos principais pressupostos da regressûÈo linear, incluindo:
   - Linearidade;
   - Normalidade dos resûÙduos;
   - Homocedasticidade;
   - Ausûˆncia de multicolinearidade;
   - IdentificaûÏûÈo de observaûÏûçes influentes e pontos de alavancagem.

4. **ValidaûÏûÈo do modelo final**: VerificaûÏûÈo da adequaûÏûÈo do modelo selecionado e interpretaûÏûÈo dos resultados obtidos.


```{r, message=FALSE, warning=FALSE}

library(ggplot2)
library(tidyverse)
library(openxlsx)
library(readxl)
library(corrplot)
library(leaps) # Usado no mûˋtodo BACKWARD
library(car)
library(lmtest)



#setwd("C:/Users/Helio/OneDrive/Documents/Analise_regressao_linear/trabalho")

database <- read.xlsx("dados_amostra.xlsx")

# Criar taxa de crimes por 100.000 habitantes
database$taxa_crimes <- database$x9 / database$x4 * 100000

# Criando a taxa de mûˋdicos por 100.00 habitantes
database$taxa_medicos <- database$x7 / database$x4 * 100000

# Criando a taxa de leitos por 100.00 habitantes
database$taxa_leitos <- database$x8 / database$x4 * 100000

# Transformando a variûÀvel (RegiûÈo geogrûÀfica - x16) em factor, maneira do R trabalhar com Dummies
database$x16 <- as.factor(database$x16)

head(database)

```

# Criando os DataFrames de acordo com o melhor modelo BACKWARD



```{r, fig.width=10, fig.height=8}

# Removendo possûÙveis valores nulos
df_clean <- na.omit(database)

# Criando um dataframe para as anûÀlises

# PRIMEIRA HIPûTESE
df_clean1 <- subset(df_clean, select = c(x7, x4, x8, x15))

# SEGUNDA HIPûTESE
df_clean2 <- subset(df_clean, select = c(taxa_crimes, x5, x12, x14, x16))

# Trasnformando a variûÀvel Y
df_clean2$taxa_crimes_sqrt <- sqrt(df_clean2$taxa_crimes)
df_clean2$taxa_crimes <- NULL

```

# Verificando se na **Hipû°tese 1** existe relaûÏûÈo linear entre a regiûÈo e o nû¤mero de mûˋdicos ativos
Vale ressaltar que o modelo final nûÈo obteve uma relaûÏûÈo com a regiûÈo geogrûÀfica

```{r, fig.width=10, fig.height=8}

modelo <- lm(x7 ~ x16, data= database)
summary(modelo)
```
# **Hipû°tese 1**
- AnûÀlise dos modelos & Presupostos


```{r, fig.width=10, fig.height=8}

# Modelo
modelo1 <- lm(x7 ~ x4 + x8 + x15, data= df_clean1)

diagnostico_modelo <- function(modelo){
  
  # ============================================================
  # 1) Resumo geral do modelo
  # ============================================================
  # Apresenta:
  # - Coeficientes estimados
  # - Erros padrûçes
  # - Teste t dos parûÂmetros
  # - Rôý e Rôý ajustado
  # - Teste F global do modelo
  
  print(summary(modelo))
  
  
  # ============================================================
  # 2) Diagnû°stico grûÀfico dos resûÙduos
  # ============================================================
  
  par(mfrow = c(2,2))
  
  # GrûÀfico 1:
  # ResûÙduos vs Valores Ajustados
  # Verifica:
  # - Linearidade
  # - Homocedasticidade
  # Esperado: dispersûÈo aleatû°ria dos pontos
  plot(modelo, which = 1)
  
  
  # GrûÀfico 2:
  # GrûÀfico Q-Q dos resûÙduos
  # Verifica:
  # - Normalidade dos resûÙduos
  # Esperado: pontos prû°ximos da linha reta
  plot(modelo, which = 2)
  
  
  # GrûÀfico 3:
  # Escala-location
  # Verifica novamente a homogeneidade da variûÂncia
  plot(modelo, which = 3)
  
  
  # GrûÀfico 4:
  # DistûÂncia de Cook
  # Identifica observaûÏûçes influentes
  # Regra comum:
  # valores maiores que 4/n podem indicar influûˆncia
  plot(modelo, which = 4)
  
  
  # ============================================================
  # 3) Teste de heterocedasticidade
  # ============================================================
  # H0: VariûÂncia dos resûÙduos ûˋ constante (homocedasticidade)
  # H1: VariûÂncia dos resûÙduos nûÈo ûˋ constante
  
  print('Teste de heterocedasticidade:')
  print(
    bptest(modelo)
  )
  
  
  # ============================================================
  # 4) Multicolinearidade
  # ============================================================
  # Mede a correlaûÏûÈo entre as variûÀveis explicativas.
  #
  # InterpretaûÏûÈo:
  # VIF < 5  -> aceitûÀvel
  # VIF 5-10 -> atenûÏûÈo
  # VIF > 10 -> problema de multicolinearidade
  print('Multicolinearidade:')
  print(
    vif(modelo)
  )
  
}

# Executar diagnû°stico do modelo 1
diagnostico_modelo(modelo1)
```

# **Hipû°tese 2**
- AnûÀlise dos modelos & Presupostos

```{r, fig.width=10, fig.height=8}

# Modelo 2 
modelo2 <- lm(taxa_crimes_sqrt ~ x5 + x12 + x14 + x16, data= df_clean2)


# Executar diagnû°stico do modelo 2
diagnostico_modelo(modelo2)
```


