---
title: "Segunda Regressão - Transformações & Presupostos"
format: html
---

## Resumo do Processo

Este documento detalha a análise das regressões lineares desenvolvidas.

1. **Criação do modelo**: Ajuste inicial do modelo de regressão linear utilizando o método de seleção de variáveis **BACKWARD**.

2. **Análise dos pressupostos**: Avaliação dos principais pressupostos da regressão linear, incluindo:
   - Linearidade;
   - Normalidade dos resíduos;
   - Homocedasticidade;
   - Ausência de multicolinearidade;
   - Identificação de observações influentes e pontos de alavancagem.

3. **Validação do modelo final**: Verificação da adequação do modelo selecionado e interpretação dos resultados obtidos.


```{r, message=FALSE, warning=FALSE}

library(ggplot2)
library(tidyverse)
library(openxlsx)
library(readxl)
library(corrplot)
library(leaps) # Usado no método BACKWARD
library(car)
library(lmtest)



#setwd("C:/Users/Helio/OneDrive/Documents/Analise_regressao_linear/trabalho")

database <- read.xlsx("dados_amostra.xlsx")

# Criar taxa de crimes por 100.000 habitantes
database$taxa_crimes <- database$x9 / database$x4 * 100000

# Criando a taxa de médicos por 100.00 habitantes
database$taxa_medicos <- database$x7 / database$x4 * 100000

# Criando a taxa de leitos por 100.00 habitantes
database$taxa_leitos <- database$x8 / database$x4 * 100000


head(database)

```

# Criando os DataFrames de acordo com o melhor modelo BACKWARD



```{r, fig.width=10, fig.height=8}

# Removendo possíveis valores nulos
df_clean <- na.omit(database)

# Criando um dataframe para as análises

# PRIMEIRA HIPÓTESE
df_clean1 <- subset(df_clean, select = c(x7, x4, x8, x15))

# SEGUNDA HIPÓTESE
df_clean2 <- subset(df_clean, select = c(taxa_crimes, x5, x12, x14, x16))

# Trasnformando a variável Y
df_clean2$taxa_crimes_sqrt <- sqrt(df_clean2$taxa_crimes)
df_clean2$taxa_crimes <- NULL

```

# **Hipótese 1**
- Análise dos modelos & Presupostos

```{r, fig.width=10, fig.height=8}

# Modelo
modelo1 <- lm(x7 ~ x4 + x8 + x15, data= df_clean1)

diagnostico_modelo <- function(modelo){
  
  # ============================================================
  # 1) Resumo geral do modelo
  # ============================================================
  # Apresenta:
  # - Coeficientes estimados
  # - Erros padrões
  # - Teste t dos parâmetros
  # - R² e R² ajustado
  # - Teste F global do modelo
  
  print(summary(modelo))
  
  
  # ============================================================
  # 2) Diagnóstico gráfico dos resíduos
  # ============================================================
  
  par(mfrow = c(2,2))
  
  # Gráfico 1:
  # Resíduos vs Valores Ajustados
  # Verifica:
  # - Linearidade
  # - Homocedasticidade
  # Esperado: dispersão aleatória dos pontos
  plot(modelo, which = 1)
  
  
  # Gráfico 2:
  # Gráfico Q-Q dos resíduos
  # Verifica:
  # - Normalidade dos resíduos
  # Esperado: pontos próximos da linha reta
  plot(modelo, which = 2)
  
  
  # Gráfico 3:
  # Escala-location
  # Verifica novamente a homogeneidade da variância
  plot(modelo, which = 3)
  
  
  # Gráfico 4:
  # Distância de Cook
  # Identifica observações influentes
  # Regra comum:
  # valores maiores que 4/n podem indicar influência
  plot(modelo, which = 4)
  
  
  # ============================================================
  # 3) Teste de heterocedasticidade
  # ============================================================
  # H0: Variância dos resíduos é constante (homocedasticidade)
  # H1: Variância dos resíduos não é constante
  
  print('Teste de heterocedasticidade:')
  print(
    bptest(modelo)
  )
  
  
  # ============================================================
  # 4) Multicolinearidade
  # ============================================================
  # Mede a correlação entre as variáveis explicativas.
  #
  # Interpretação:
  # VIF < 5  -> aceitável
  # VIF 5-10 -> atenção
  # VIF > 10 -> problema de multicolinearidade
  print('Multicolinearidade:')
  print(
    vif(modelo)
  )
  
}

# Executar diagnóstico do modelo 1
diagnostico_modelo(modelo1)
```

# **Hipótese 2**
- Análise dos modelos & Presupostos

```{r, fig.width=10, fig.height=8}

# Modelo 2 
modelo2 <- lm(taxa_crimes_sqrt ~ x5 + x12 + x14 + x16, data= df_clean2)


# Executar diagnóstico do modelo 2
diagnostico_modelo(modelo2)
```


