---
title: "Segunda Regressão - Transformações & Presupostos"
format: html
---

## Resumo do Processo

Este documento detalha a análise das regressões lineares desenvolvidas.

1. **Relação entre médicos ativos e Região**: Verificando a relação linear entre o número de médicos ativos e a região. (A mesma hipótese foi descartada pelo BACKWARD)

2. **Criação do modelo**: Ajuste inicial do modelo de regressão linear utilizando o método de seleção de variáveis **BACKWARD**.

3. **Análise dos pressupostos**: Avaliação dos principais pressupostos da regressão linear, incluindo:
   - Linearidade;
   - Normalidade dos resíduos;
   - Homocedasticidade;
   - Ausência de multicolinearidade;
   - Identificação de observações influentes e pontos de alavancagem.

4. **Validação do modelo final**: Verificação da adequação do modelo selecionado e interpretação dos resultados obtidos.


```{r, message=FALSE, warning=FALSE}

library(ggplot2)
library(tidyverse)
library(openxlsx)
library(readxl)
library(corrplot)
library(leaps) # Usado no método BACKWARD
library(car)
library(lmtest)



#setwd("C:/Users/Helio/OneDrive/Documents/Analise_regressao_linear/trabalho")

database <- read.xlsx("dados_amostra.xlsx")

# Criar taxa de crimes por 100.000 habitantes
database$taxa_crimes <- database$x9 / database$x4 * 100000

# Transformando a variável (Região geográfica - x16) em factor, maneira do R trabalhar com Dummies
database$x16 <- as.factor(database$x16)

head(database)

```

# Criando os DataFrames de acordo com o melhor modelo BACKWARD



```{r, fig.width=10, fig.height=8}

# Removendo possíveis valores nulos
df_clean <- na.omit(database)


# Criando um dataframe para as análises

# PRIMEIRA HIPÓTESE
df_clean1 <- subset(df_clean, select = c(x7, x4, x8, x15))

# SEGUNDA HIPÓTESE
df_clean2 <- subset(df_clean, select = c(taxa_crimes, x5, x12, x14, x16))

# Trasnformando a variável Y
df_clean2$taxa_crimes_sqrt <- sqrt(df_clean2$taxa_crimes)
df_clean2$taxa_crimes <- NULL

```

# Verificando se na **Hipótese 1** existe relação linear entre a região e o número de médicos ativos
Vale ressaltar que o modelo final não obteve uma relação com a região geográfica

```{r, fig.width=10, fig.height=8}

modelo <- lm(x7 ~ x16, data= database)
summary(modelo)
```
# **Hipótese 1**
- Análise dos modelos & Presupostos


```{r, fig.width=10, fig.height=8}

# Modelo
modelo1 <- lm(x7 ~ x4 + x8 + x15, data= df_clean1)

diagnostico_modelo <- function(modelo){
  
  # 1) Resumo geral
  print(summary(modelo))
  
  # 2) Diagnóstico gráfico
  par(mfrow = c(2,2))
  plot(modelo, which = 1:4)
  
  # 3) Teste de Normalidade (Shapiro-Wilk)
  cat("\n--- Teste de Normalidade (Shapiro-Wilk) ---\n")
  shapiro_res <- shapiro.test(residuals(modelo))
  print(shapiro_res)
  if(shapiro_res$p.value > 0.05) {
    cat("Interpretação: Resíduos seguem distribuição normal (p > 0.05).\n")
  } else {
    cat("Interpretação: Resíduos NÃO seguem distribuição normal (p <= 0.05).\n")
  }
  
  # 4) Teste de Heterocedasticidade (Breusch-Pagan)
  cat("\n--- Teste de Heterocedasticidade (Breusch-Pagan) ---\n")
  bp_res <- lmtest::bptest(modelo)
  print(bp_res)
  if(bp_res$p.value > 0.05) {
    cat("Interpretação: Homocedasticidade confirmada (p > 0.05).\n")
  } else {
    cat("Interpretação: Heterocedasticidade detectada (p <= 0.05).\n")
  }
  
  # 5) Multicolinearidade (VIF)
  cat("\n--- Multicolinearidade (VIF) ---\n")
  tryCatch({
    vif_res <- car::vif(modelo)
    print(vif_res)
    if(any(vif_res > 10)) {
      cat("Interpretação: Problema severo de multicolinearidade (VIF > 10).\n")
    } else if(any(vif_res > 5)) {
      cat("Interpretação: Atenção à multicolinearidade (VIF entre 5 e 10).\n")
    } else {
      cat("Interpretação: Multicolinearidade sob controle (VIF < 5).\n")
    }
  }, error = function(e) {
    cat("VIF não aplicável ou erro na estrutura do modelo.\n")
  })
}

# Executar diagnóstico do modelo 1
diagnostico_modelo(modelo1)
```

# **Hipótese 2**
- Análise dos modelos & Presupostos

```{r, fig.width=10, fig.height=8}

# Modelo 2 
modelo2 <- lm(taxa_crimes_sqrt ~ x12 + x14 + x16, data= df_clean2)


# Executar diagnóstico do modelo 2
diagnostico_modelo(modelo2)
```

# **Validação do Modelo**

Carregando os dados para a validação dos modelos


```{r, fig.width=10, fig.height=8}


df_validacao <- read.xlsx("dados_validacao.xlsx")

# Criar taxa de crimes por 100.000 habitantes
df_validacao$taxa_crimes <- df_validacao$x9 / df_validacao$x4 * 100000


# Transformando a variável (Região geográfica - x16) em factor, maneira do R trabalhar com Dummies
df_validacao$x16 <- as.factor(df_validacao$x16)

# Trasnformando a variável Y (Segunda Hipótese)
df_validacao$taxa_crimes_sqrt <- sqrt(df_validacao$taxa_crimes)
df_validacao$taxa_crimes <- NULL

# Criando um dataframe para as análises
# PRIMEIRA HIPÓTESE
df_val1 <- subset(df_validacao, select = c(x7, x4, x8, x15))

# SEGUNDA HIPÓTESE
df_val2 <- subset(df_validacao, select = c(taxa_crimes_sqrt, x5, x12, x14, x16))

```

# Validação da Primeira Hipótese

```{r, fig.width=10, fig.height=8}


# Obter predições do treino e teste (para comparação)
previsoes_treino <- predict(modelo1, newdata = df_clean1) # treino
previsoes <- predict(modelo1, newdata = df_val1) # teste

# Função para calcular métricas
calcular_metricas <- function(reais, preditos) {
  mse <- mean((reais - preditos)^2)
  rmse <- sqrt(mse)
  mae <- mean(abs(reais - preditos))
  r2 <- 1 - (sum((reais - preditos)^2) / sum((reais - mean(reais))^2))
  return(c(MSE = mse, RMSE = rmse, MAE = mae, R2 = r2))
}

# Calcular métricas para os dois conjuntos
metricas_treino <- calcular_metricas(df_clean1$x7, previsoes_treino)
metricas_teste <- calcular_metricas(df_val1$x7, previsoes)

# Criar tabela comparativa
tabela_comparativa <- rbind(Treino = metricas_treino, Teste = metricas_teste)

# Exibir resultados
print(round(tabela_comparativa, 4))

# Visualização das predições vs Reais
plot(df_validacao$x7, previsoes, 
     main = "Valores Reais vs Previstos (Primeira Hipótese)",
     xlab = "Valores Reais (x7)", ylab = "Valores Previstos")
abline(0, 1, col = "red", lwd = 2) # Linha de perfeição
```

# Validação da Segunda Hipótese

```{r, fig.width=10, fig.height=8}


# Obter predições do treino e teste (para comparação)
previsoes_treino <- predict(modelo2, newdata = df_clean2) # treino
previsoes <- predict(modelo2, newdata = df_val2) # teste


# Calcular métricas para os dois conjuntos
metricas_treino <- calcular_metricas(df_clean2$taxa_crimes_sqrt, previsoes_treino)
metricas_teste <- calcular_metricas(df_val2$taxa_crimes_sqrt, previsoes)

# Criar tabela comparativa
tabela_comparativa <- rbind(Treino = metricas_treino, Teste = metricas_teste)

# Exibir resultados
print(round(tabela_comparativa, 4))


# Visualização das predições vs Reais
plot(df_validacao$taxa_crimes_sqrt, previsoes, 
     main = "Valores Reais vs Previstos (Segunda Hipótese)",
     xlab = "Valores Reais (x7)", ylab = "Valores Previstos")
abline(0, 1, col = "red", lwd = 2) # Linha de perfeição
```







### **EXTRA: Análise de pontos influentes**
Conforme solicitado, identificamos e isolamos os pontos influentes detectados no modelo. Esta etapa tem caráter exploratório, permitindo-nos observar o comportamento e a performance do modelo caso tais observações fossem removidas do conjunto de dados.

## **Hipótese 1**

```{r, fig.width=10, fig.height=8}

# Ajuste o modelo original
modelo_orig <- lm(x7 ~ x4 + x8 + x15, data = df_clean1)

# Calcule a Distância de Cook
cooks_d <- cooks.distance(modelo_orig)

# Defina o ponto de corte (limiar)
# O critério 4/n é amplamente utilizado
limiar <- 4 / nrow(df_clean1)

# Identifique as observações que superam o limiar
pontos_influentes <- which(cooks_d > limiar)

# Crie o novo banco de dados removendo esses pontos
database_limpo <- df_clean1[-pontos_influentes, ]

# Rodar o modelo com os dados filtrados
modelo_sem_influentes <- lm(x7 ~ x4 + x8 + x15, data = database_limpo)


# Executar diagnóstico do modelo 
diagnostico_modelo(modelo_sem_influentes)
```

## **Hipótese 2**

```{r, fig.width=10, fig.height=8}

# Ajuste o modelo original
modelo_orig <- lm(taxa_crimes_sqrt ~ x12 + x14 + x16, data= df_clean2)

# Calcule a Distância de Cook
cooks_d <- cooks.distance(modelo_orig)

# Defina o ponto de corte (limiar)
# O critério 4/n é amplamente utilizado
limiar <- 4 / nrow(df_clean2)

# Identifique as observações que superam o limiar
pontos_influentes <- which(cooks_d > limiar)

# Crie o novo banco de dados removendo esses pontos
database_limpo <- df_clean2[-pontos_influentes, ]

# Rodar o modelo com os dados filtrados
modelo_sem_influentes <- lm(taxa_crimes_sqrt ~ x12 + x14 + x16, data = database_limpo)



# Executar diagnóstico do modelo 
diagnostico_modelo(modelo_sem_influentes)
```
