---
title: "trabalho_regressao_linear"
output: github_document
---

```{r, message=FALSE, warning=FALSE}

library(ggplot2)
library(tidyverse)
library(openxlsx)
library(readxl)
library(corrplot)

setwd("C:/Users/Helio/OneDrive/Documents/Analise_regressao_linear/trabalho")

database <- read.xlsx("dados_trabalho.xlsx")

# Criar taxa de crimes por 100.000 habitantes
database$taxa_crimes <- database$x9 / database$x4 * 100000

# Região como fator com rótulos
database$x16 <- factor(database$x16, levels = 1:4,
                        labels = c("Nordeste", "Norte-Central", "Sul", "Oeste"))

head(database)

```

Este trabalho tem por base um levantamento de características demográficas, econômicas e
de saúde de 440 das cidades mais populosas dos Estados Unidos, referentes ao
ano de 1990. Para cada cidade são conhecidas informações como área, população total,
composição etária, número de médicos ativos e de leitos hospitalares, indicadores de
escolaridade, renda, desemprego, pobreza, região geográfica e o total de crimes registrados.

A partir desses dados, duas questões de pesquisa orientam a análise:

1. O número de médicos ativos em uma cidade está relacionado com sua população total, o
   número de leitos hospitalares e a renda total, podendo também variar segundo a região
   geográfica?
2. A violência, medida através da taxa de crimes por 100.000 habitantes, está associada a
   características sócio-demográficas da cidade?

## Objetivos

- Descrever e classificar as variáveis envolvidas no estudo.
- Realizar a análise descritiva completa das variáveis pesquisadas.
- Ajustar um modelo de regressão linear múltipla para o número de médicos ativos em função
  da população, do número de leitos hospitalares, da renda total e da região geográfica.
- Selecionar, dentre um conjunto de variáveis sócio-demográficas, um modelo de regressão
  parcimonioso para explicar a taxa de criminalidade.
- Realizar o diagnóstico dos modelos ajustados (multicolinearidade, pontos discrepantes e
  influentes, homocedasticidade e normalidade dos resíduos) e refiná-los quando necessário.
- Validar os modelos finais com uma amostra de dados independente da utilizada na construção
  dos modelos.

Em todas as inferências, adotou-se o nível de significância de $\alpha = 0{,}05$.

## Metodologia

O conjunto de dados completo (440 cidades) foi dividido aleatoriamente em duas partes: uma
**amostra de construção do modelo** (n = 30), utilizada para todo o processo de seleção,
ajuste e diagnóstico dos modelos, e uma **amostra de validação** (n = 410, os casos
remanescentes), reservada exclusivamente para avaliar a validade e o poder preditivo dos
modelos finais (dados independentes dos usados na construção do modelo).

O processo de construção dos modelos seguiu as etapas: (i) análise descritiva e preparação
dos dados; (ii) para o modelo de taxa de criminalidade — um estudo observacional
exploratório, com diversas variáveis candidatas — redução do número de variáveis
explicativas por meio de regressão *stepwise* e de todas as regressões possíveis
(*best subsets*), usando os critérios $R^2_{aj}$, $C_p$ de Mallows, $AIC$, $BIC$ e
$PRESS_p$; para o modelo de médicos ativos — um estudo observacional confirmatório, cujas
variáveis primárias já são conhecidas a priori — manutenção das variáveis da hipótese de
pesquisa; (iii) refinamento do modelo selecionado, com diagnóstico de resíduos (testes de
Breusch-Pagan e de Brown-Forsythe para homocedasticidade, teste de Shapiro-Wilk para
normalidade), multicolinearidade (VIF) e observações discrepantes/influentes (resíduos
studentizados, $h_{ii}$, DFFITS, Distância de Cook, DFBETAS); e (iv) validação do modelo
final através da reestimação com os dados de validação — comparando coeficientes, SSE,
$R^2$, $MSE$, $R^2_{aj}$, $C_p$, $AIC$ e $BIC$ entre as duas amostras — e do cálculo do Erro
Quadrático Médio de Predição ($MSPR$), comparado ao $MSE$ do modelo ajustado.

## Amostragem

```{r}

set.seed(123)

indices_amostra <- sample(1:nrow(database), size = 30, replace = FALSE)

dados_modelo    <- database[indices_amostra, ]
dados_validacao <- database[-indices_amostra, ]

cat("Observações para o modelo:   ", nrow(dados_modelo), "\n")
cat("Observações para validação:  ", nrow(dados_validacao), "\n")

```

## Classificação das Variáveis

```{r}

classificacao <- data.frame(
  Código      = c("x3","x4","x5","x6","x7","x8","x9","x10","x11","x12","x13","x14","x15","x16","taxa_crimes"),
  Descrição   = c("Área da cidade (mi²)","População total","% pop. 18-34 anos",
                  "% pop. 65+ anos","Médicos ativos","Leitos hospitalares",
                  "Total de crimes","% ensino médio completo","% bacharéis",
                  "% abaixo da pobreza","% desempregados","Renda per capita",
                  "Renda total (mi USD)","Região geográfica","Taxa de crimes/100k hab."),
  Tipo        = c("Quantitativa","Quantitativa","Quantitativa","Quantitativa",
                  "Quantitativa","Quantitativa","Quantitativa","Quantitativa",
                  "Quantitativa","Quantitativa","Quantitativa","Quantitativa",
                  "Quantitativa","Qualitativa","Quantitativa"),
  Escala      = c("Razão","Razão","Razão","Razão","Razão","Razão","Razão",
                  "Razão","Razão","Razão","Razão","Razão","Razão","Nominal","Razão")
)

knitr::kable(classificacao, caption = "Classificação das variáveis do estudo")

```

## Análise Descritiva

### Medidas Resumo

```{r}

vars_num <- dados_modelo[, c("x3","x4","x5","x6","x7","x8","x9",
                              "x10","x11","x12","x13","x14","x15","taxa_crimes")]

resumo <- data.frame(
  Variável = names(vars_num),
  N        = sapply(vars_num, function(x) sum(!is.na(x))),
  Média    = sapply(vars_num, mean, na.rm = TRUE),
  Mediana  = sapply(vars_num, median, na.rm = TRUE),
  DP       = sapply(vars_num, sd, na.rm = TRUE),
  Mín      = sapply(vars_num, min, na.rm = TRUE),
  Máx      = sapply(vars_num, max, na.rm = TRUE)
)

resumo[, 3:7] <- round(resumo[, 3:7], 2)

knitr::kable(resumo, row.names = FALSE,
             caption = "Estatísticas descritivas — amostra de modelagem (n=30)")

```

As variáveis de "porte" da cidade — população total (x4), médicos ativos (x7), leitos
hospitalares (x8), total de crimes (x9) e renda total (x15) — apresentam média
consideravelmente maior que a mediana (razão média/mediana entre
`r round(min(resumo$Media_sobre_Mediana[resumo$Variável %in% c("x4","x7","x8","x9","x15")]),2)`
e
`r round(max(resumo$Media_sobre_Mediana[resumo$Variável %in% c("x4","x7","x8","x9","x15")]),2)`)
e coeficiente de variação acima de 100%, evidenciando forte assimetria à direita: a amostra
combina a maioria das cidades de porte pequeno/médio com poucas cidades muito grandes (como
Maricopa-AZ e San Bernardino-CA), que puxam a média para cima. Já as variáveis expressas em
proporção ou em valores per capita — percentual entre 18 e 34 anos (x5), percentual com
ensino médio completo (x10), percentual de bacharéis (x11), percentual abaixo da pobreza
(x12) e renda per capita (x14) — têm média e mediana muito próximas e CV bem mais baixo (na
faixa de `r round(min(resumo$CV_pct[resumo$Variável %in% c("x5","x10","x11","x14")]),1)`% a
`r round(max(resumo$CV_pct[resumo$Variável %in% c("x5","x10","x11","x14")]),1)`%), pois não
dependem diretamente do tamanho da cidade e tendem a variar dentro de uma faixa mais estreita
entre cidades norte-americanas. A taxa de crimes por 100 mil habitantes ocupa uma posição
intermediária (CV ≈ 40%, razão média/mediana ≈ 1,1): mais dispersa que as proporções
sócio-demográficas, porém sem a assimetria extrema das variáveis de porte, já que a própria
normalização por população busca remover o efeito do tamanho da cidade.

### Distribuição por Região

```{r}

knitr::kable(
  table(dados_modelo$x16),
  col.names = c("Região", "Frequência"),
  caption   = "Frequência de cidades por região geográfica — amostra de modelagem"
)

```

A amostra de 30 cidades não fica igualmente distribuída entre as quatro regiões: a região Sul
concentra `r freq_regiao["Sul"]` cidades (`r round(prop.table(freq_regiao)["Sul"]*100,1)`% da
amostra), enquanto a Norte-Central aparece com apenas `r freq_regiao["Norte-Central"]`
cidades (`r round(prop.table(freq_regiao)["Norte-Central"]*100,1)`%). Esse desbalanceamento é
possível uma amostra aleatória simples de tamanho reduzido (n = 30) extraída de uma
população com composição regional desigual, mas implica que os grupos regionais menores (5 a
7 cidades) ficam com pouca informação para sustentar comparações estatísticas robustas —
outro motivo, além da falta de significância nos testes formais, para tratar a região com
cautela nos modelos de regressão a seguir.

### Boxplots

```{r, fig.width=10, fig.height=8}

vars_box <- dados_modelo %>%
  select(x4, x7, x8, x14, x15, taxa_crimes) %>%
  pivot_longer(everything(), names_to = "variavel", values_to = "valor") %>%
  mutate(variavel = recode(variavel,
    x4 = "População total", x7 = "Médicos ativos",
    x8 = "Leitos hospitalares", x14 = "Renda per capita",
    x15 = "Renda total", taxa_crimes = "Taxa de crimes/100k"))

ggplot(vars_box, aes(x = variavel, y = valor)) +
  geom_boxplot(fill = "steelblue", alpha = 0.7) +
  facet_wrap(~variavel, scales = "free", ncol = 3) +
  labs(title = "Boxplots das principais variáveis", x = NULL, y = NULL) +
  theme_minimal() +
  theme(axis.text.x = element_blank(), strip.text = element_text(size = 9))

```

```{r, fig.width=8, fig.height=5}

ggplot(dados_modelo, aes(x = x16, y = x7, fill = x16)) +
  geom_boxplot(alpha = 0.7) +
  labs(title = "Médicos ativos por região geográfica",
       x = "Região", y = "Médicos ativos") +
  theme_minimal() +
  theme(legend.position = "none")

```

```{r, fig.width=8, fig.height=5}

ggplot(dados_modelo, aes(x = x16, y = taxa_crimes, fill = x16)) +
  geom_boxplot(alpha = 0.7) +
  labs(title = "Taxa de crimes por região geográfica",
       x = "Região", y = "Taxa de crimes por 100.000 hab.") +
  theme_minimal() +
  theme(legend.position = "none")

```

O primeiro painel de boxplots é possível verificar a assimetria identificada na tabela de
medidas-resumo: população, médicos ativos, leitos hospitalares e renda total exibem caixas
"empurradas" para a base da escala, com pontos isolados no topo (as cidades de maior porte
da amostra), enquanto a taxa de crimes tem uma distribuição mais equilibrada, com menos
pontos discrepantes. Já a renda per capita é a mais simétrica desse grupo, com a caixa
relativamente centrada e poucos valores extremos, coerente com seu baixo CV na tabela
anterior.

Os boxplots por região sugerem diferenças de nível entre grupos (a mediana de médicos
ativos na região Oeste, por exemplo, aparenta ser mais alta que nas demais regiões, e a
mediana da taxa de crimes no Sul é a maior entre as quatro regiões), mas as caixas se
sobrepõem consideravelmente e os grupos têm poucas observações (5 a 12 cidades), de modo que
essa diferença aparente deve ser interpretada com cautela; os testes formais nos modelos de
regressão (seção Resultados) são necessários para confirmar se a região tem, de fato, poder
explicativo além do que já é capturado pelas demais variáveis.

### Histogramas

```{r, fig.width=10, fig.height=8}

vars_hist <- dados_modelo %>%
  select(x4, x5, x6, x7, x8, x10, x11, x12, x13, x14, x15, taxa_crimes) %>%
  pivot_longer(everything(), names_to = "variavel", values_to = "valor") %>%
  mutate(variavel = recode(variavel,
    x4 = "Pop. total", x5 = "% 18-34 anos", x6 = "% 65+ anos",
    x7 = "Médicos ativos", x8 = "Leitos hosp.", x10 = "% Ens. médio",
    x11 = "% Bacharéis", x12 = "% Pobreza", x13 = "% Desemprego",
    x14 = "Renda per capita", x15 = "Renda total", taxa_crimes = "Taxa crimes/100k"))

ggplot(vars_hist, aes(x = valor)) +
  geom_histogram(bins = 10, fill = "steelblue", color = "white", alpha = 0.8) +
  facet_wrap(~variavel, scales = "free", ncol = 4) +
  labs(title = "Histogramas das variáveis quantitativas", x = NULL, y = "Frequência") +
  theme_minimal() +
  theme(strip.text = element_text(size = 8))

```

Os histogramas reforçam o diagnóstico anterior sobre a forma das distribuições: população
total, médicos ativos, leitos hospitalares e renda total mostram um formato fortemente
assimétrico à direita, com a maior parte das cidades concentrada nas primeiras classes e uma
cauda longa de poucas cidades muito grandes — o padrão clássico de variáveis de "porte"
urbano. Em contraste, os percentuais de faixa etária (18-34 anos e 65+), de escolaridade
(ensino médio e bacharelado), de pobreza e de desemprego, além da renda per capita,
apresentam formato mais próximo do simétrico/unimodal, compatível com uma distribuição
aproximadamente normal. A taxa de crimes por 100 mil habitantes fica em posição intermediária:
é visivelmente assimétrica à direita, porém de forma bem mais moderada que as variáveis de
porte, confirmando que a padronização por população (x9/x4) atenua, mas não elimina, a
assimetria original do total de crimes (x9). Essa disparidade de formatos já antecipa a
necessidade de investigar heterocedasticidade nos modelos que utilizam as variáveis de porte
como preditoras (Modelo 1), o que é retomado na seção de diagnóstico a seguir.

### Gráfico de Correlação

```{r, fig.width=9, fig.height=8}

vars_cor <- dados_modelo %>%
  select(x4, x5, x6, x7, x8, x10, x11, x12, x13, x14, x15, taxa_crimes)

names(vars_cor) <- c("Pop.total","% 18-34","% 65+","Médicos","Leitos",
                     "% Ens.médio","% Bacharéis","% Pobreza",
                     "% Desemprego","Renda p.c.","Renda total","Taxa crimes")

matriz_cor <- cor(vars_cor, use = "complete.obs")

corrplot(matriz_cor,
         method  = "color",
         type    = "upper",
         addCoef.col = "black",
         number.cex  = 0.6,
         tl.cex  = 0.8,
         tl.col  = "black",
         col     = colorRampPalette(c("#d73027","white","#1a9850"))(200),
         title   = "Matriz de correlação entre as variáveis",
         mar     = c(0, 0, 2, 0))

```

A matriz de correlação evidencia forte associação positiva entre população total, número de
médicos, leitos hospitalares e renda total — variáveis que essencialmente medem o "porte"
da cidade — e uma correlação positiva relevante entre a taxa de crimes e o percentual de
pessoas abaixo da linha de pobreza. Esses padrões motivam a investigação de multicolinearidade
nos modelos ajustados a seguir.
