---
title: "trabalho_regressao_linear"
output: github_document
---

```{r, message=FALSE, warning=FALSE, echo=FALSE, results='hide'}

library(ggplot2)
library(tidyverse)
library(openxlsx)
library(readxl)
library(corrplot)

setwd("C:/Users/Helio/OneDrive/Documents/Analise_regressao_linear/trabalho")

database <- read.xlsx("dados_trabalho.xlsx")

# Criar taxa de crimes por 100.000 habitantes
database$taxa_crimes <- database$x9 / database$x4 * 100000

# Região como fator com rótulos
database$x16 <- factor(database$x16, levels = 1:4,
                        labels = c("Nordeste", "Norte-Central", "Sul", "Oeste"))

```

Este trabalho tem por base um levantamento de características demográficas, econômicas e
de saúde de 440 das cidades mais populosas dos Estados Unidos, referentes ao
ano de 1990. Para cada cidade são conhecidas informações como área, população total,
composição etária, número de médicos ativos e de leitos hospitalares, indicadores de
escolaridade, renda, desemprego, pobreza, região geográfica e o total de crimes registrados.

A partir desses dados, duas questões de pesquisa orientam a análise:

1. O número de médicos ativos em uma cidade está relacionado com sua população total, o
   número de leitos hospitalares e a renda total, podendo também variar segundo a região
   geográfica?
2. A violência, medida através da taxa de crimes por 100.000 habitantes, está associada a
   características sócio-demográficas da cidade?

## Objetivos

- Descrever e classificar as variáveis envolvidas no estudo.
- Realizar a análise descritiva completa das variáveis pesquisadas.
- construir um modelo de regressão linear múltipla para o número de médicos ativos em função
  da população, do número de leitos hospitalares, da renda total e da região geográfica.
- Desenvolver um modelo de regressão linear multipla para explicar a taxa de criminalidade 
considerando as variaveis socioeconomicas
- Validar os modelos finais com uma amostra de dados independente da utilizada na construção
  dos modelos.

Em todas as inferências, adotou-se o nível de significância de $\alpha = 0{,}05$.

## Metodologia

O conjunto de dados completo (440 cidades) foi dividido aleatoriamente em duas partes: uma
**amostra de construção do modelo** (n = 30), utilizada para todo o processo de seleção,
ajuste e diagnóstico dos modelos, e uma **amostra de validação** (n = 410, os casos
remanescentes), reservada para avaliar a validade e o poder preditivo dos modelos finais.

O processo de construção dos modelos seguiu as etapas: 
(i) análise descritiva e preparação dos dados;
(ii) Para o modelo de médicos ativos — será um estudo observacional confirmatório para avaliar se
número de médicos ativos em uma cidade esteja relacionado com a sua população total, o número de leitos 
hospitalares e a renda total.
(ii) Em relação ao modelo de estimação da taxa de criminalidade — será um estudo exploratório para 
avaliar se a taxa de criminalidade em uma cidade esteja relacionada com as variáveis socioeconômicas da cidade.
(iii) refinamento do modelo selecionado, com diagnóstico de resíduos (testes para avaliar a homocedasticidade,
teste de Shapiro-Wilk para paranormalidade), multicolinearidade (VIF) e observações discrepantes/influentes (resíduos
studentizados, $h_{ii}$, DFFITS, Distância de Cook, DFBETAS); e 
(iv) validação do modelo final através da reestimação com os dados de validação — comparando coeficientes, SSE,
$R^2$, $MSE$, $R^2_{aj}$, $C_p$, $AIC$ e $BIC$ entre as duas amostras — e do cálculo do Erro
Quadrático Médio de Predição ($MSPR$), comparado ao $MSE$ do modelo ajustado.

## Amostragem

```{r, echo=FALSE}

set.seed(123)

indices_amostra <- sample(1:nrow(database), size = 30, replace = FALSE)

dados_modelo    <- database[indices_amostra, ]
dados_validacao <- database[-indices_amostra, ]

cat("Observações para o modelo:   ", nrow(dados_modelo), "\n")
cat("Observações para validação:  ", nrow(dados_validacao), "\n")

```

## Classificação das Variáveis

```{r, echo=FALSE}

classificacao <- data.frame(
  Código      = c("x3","x4","x5","x6","x7","x8","x9","x10","x11","x12","x13","x14","x15","x16","taxa_crimes"),
  Descrição   = c("Área da cidade (mi²)","População total","% pop. 18-34 anos",
                  "% pop. 65+ anos","Médicos ativos","Leitos hospitalares",
                  "Total de crimes","% ensino médio completo","% bacharéis",
                  "% abaixo da pobreza","% desempregados","Renda per capita",
                  "Renda total (mi USD)","Região geográfica","Taxa de crimes/100k hab."),
  Tipo        = c("Quantitativa Discreta","Quantitativa Discreta","Quantitativa Contínua","Quantitativa Contínua", "Quantitativa Discreta","Quantitativa Discreta","Quantitativa Discreta","Quantitativa Contínua", "Quantitativa Contínua","Quantitativa Contínua","Quantitativa Contínua","Quantitativa Contínua", "Quantitativa","Qualitativa","Quantitativa Contínua"))

knitr::kable(classificacao, caption = "Classificação das variáveis do estudo")

```

## Análise Descritiva

### Medidas Resumo

```{r, echo=FALSE}

vars_num <- dados_modelo[, c("x3","x4","x5","x6","x7","x8","x9",
                              "x10","x11","x12","x13","x14","x15","taxa_crimes")]

resumo <- data.frame(
  Variável = names(vars_num),
  N        = sapply(vars_num, function(x) sum(!is.na(x))),
  Média    = sapply(vars_num, mean, na.rm = TRUE),
  Mediana  = sapply(vars_num, median, na.rm = TRUE),
  DP       = sapply(vars_num, sd, na.rm = TRUE),
  Mín      = sapply(vars_num, min, na.rm = TRUE),
  Máx      = sapply(vars_num, max, na.rm = TRUE)
)

resumo[, 3:7] <- round(resumo[, 3:7], 2)

knitr::kable(resumo, row.names = FALSE,
             caption = "Estatísticas descritivas — amostra de modelagem (n=30)")

```

As variáveis de "porte" da cidade, população total (x4), médicos ativos (x7), leitos
hospitalares (x8), total de crimes (x9) e renda total (x15) coeficiente de variação acima de 100%, evidenciando forte assimetria à direita.
Já as variáveis expressas em proporção ou em valores per capita, percentual entre 18 e 34 anos (x5),
percentual com ensino médio completo (x10), percentual de bacharéis (x11), percentual abaixo da pobreza (x12) e renda per capita (x14) — 
têm média e mediana muito próximas e CV bem mais baixo (na faixa de `r round(min(resumo$CV_pct[resumo$Variável %in% c("x5","x10","x11","x14")]),1)`% a`r round(max(resumo$CV_pct[resumo$Variável %in% c("x5","x10","x11","x14")]),1)`%).
A taxa de crimes por 100 mil habitantes ocupa uma posição intermediária (CV ≈ 40%): mais dispersa que as proporções sócio-demográficas, 
porém sem a assimetria extrema das variáveis de porte, já que a própria normalização por população busca remover o efeito do tamanho da cidade.

### Distribuição por Região

```{r, echo=FALSE}

knitr::kable(
  table(dados_modelo$x16),
  col.names = c("Região", "Frequência"),
  caption   = "Frequência de cidades por região geográfica — amostra de modelagem"
)

```

A amostra de 30 cidades não fica igualmente distribuída entre as quatro regiões: a região Sul
concentra `r freq_regiao["Sul"]` cidades (`r round(prop.table(freq_regiao)["Sul"]*100,1)`% da
amostra), enquanto a Norte-Central aparece com apenas `r freq_regiao["Norte-Central"]`
cidades (`r round(prop.table(freq_regiao)["Norte-Central"]*100,1)`%).

### Boxplots

```{r, fig.width=10, fig.height=8, echo=FALSE}

vars_box <- dados_modelo %>%
  select(x4, x7, x8, x14, x15, taxa_crimes) %>%
  pivot_longer(everything(), names_to = "variavel", values_to = "valor") %>%
  mutate(variavel = recode(variavel,
    x4 = "População total", x7 = "Médicos ativos",
    x8 = "Leitos hospitalares", x14 = "Renda per capita",
    x15 = "Renda total", taxa_crimes = "Taxa de crimes/100k"))

ggplot(vars_box, aes(x = variavel, y = valor)) +
  geom_boxplot(fill = "steelblue", alpha = 0.7) +
  facet_wrap(~variavel, scales = "free", ncol = 3) +
  labs(title = "Boxplots das principais variáveis", x = NULL, y = NULL) +
  theme_minimal() +
  theme(axis.text.x = element_blank(), strip.text = element_text(size = 9))

```

```{r, fig.width=8, fig.height=5, echo=FALSE}

ggplot(dados_modelo, aes(x = x16, y = x7, fill = x16)) +
  geom_boxplot(alpha = 0.7) +
  labs(title = "Médicos ativos por região geográfica",
       x = "Região", y = "Médicos ativos") +
  theme_minimal() +
  theme(legend.position = "none")

```

```{r, fig.width=8, fig.height=5, echo=FALSE}

ggplot(dados_modelo, aes(x = x16, y = taxa_crimes, fill = x16)) +
  geom_boxplot(alpha = 0.7) +
  labs(title = "Taxa de crimes por região geográfica",
       x = "Região", y = "Taxa de crimes por 100.000 hab.") +
  theme_minimal() +
  theme(legend.position = "none")

```

O primeiro painel de boxplots é possível verificar a assimetria identificada na tabela de
medidas-resumo: população, médicos ativos, leitos hospitalares e renda total exibem caixas
"empurradas" para a base da escala, com pontos isolados no topo (as cidades de maior porte
da amostra), enquanto a taxa de crimes tem uma distribuição mais equilibrada, com menos
pontos discrepantes. Já a renda per capita é a mais simétrica desse grupo, com a caixa
relativamente centrada e poucos valores extremos, coerente com seu baixo CV na tabela
anterior.

Os boxplots por região sugerem diferenças de nível entre grupos (a mediana de médicos
ativos na região Oeste, por exemplo, aparenta ser mais alta que nas demais regiões, e a
mediana da taxa de crimes no Sul é a maior entre as quatro regiões), mas as caixas se
sobrepõem consideravelmente e os grupos têm poucas observações (5 a 12 cidades), de modo que
essa diferença aparente deve ser melhor avaliada nos testes formais nos modelos de
regressão e são necessários para confirmar se a região tem, de fato, poder explicativo além 
do que já é capturado pelas demais variáveis.

### Histogramas

```{r, fig.width=10, fig.height=8, echo=FALSE}

vars_hist <- dados_modelo %>%
  select(x4, x5, x6, x7, x8, x10, x11, x12, x13, x14, x15, taxa_crimes) %>%
  pivot_longer(everything(), names_to = "variavel", values_to = "valor") %>%
  mutate(variavel = recode(variavel,
    x4 = "Pop. total", x5 = "% 18-34 anos", x6 = "% 65+ anos",
    x7 = "Médicos ativos", x8 = "Leitos hosp.", x10 = "% Ens. médio",
    x11 = "% Bacharéis", x12 = "% Pobreza", x13 = "% Desemprego",
    x14 = "Renda per capita", x15 = "Renda total", taxa_crimes = "Taxa crimes/100k"))

ggplot(vars_hist, aes(x = valor)) +
  geom_histogram(bins = 10, fill = "steelblue", color = "white", alpha = 0.8) +
  facet_wrap(~variavel, scales = "free", ncol = 4) +
  labs(title = "Histogramas das variáveis quantitativas", x = NULL, y = "Frequência") +
  theme_minimal() +
  theme(strip.text = element_text(size = 8))

```

Os histogramas reforçam o diagnóstico anterior sobre a forma das distribuições: população
total, médicos ativos, leitos hospitalares e renda total mostram um formato fortemente
assimétrico à direita, com a maior parte das cidades concentrada nas primeiras classes e uma
cauda longa de poucas cidades muito grandes. No entanto, os percentuais de faixa etária (18-34 anos e 65+), de escolaridade (ensino médio e bacharelado), de pobreza e de desemprego, além da renda per capita, apresentam formato mais próximo do simétrico, coerente com uma distribuição
normal. A taxa de crimes por 100 mil habitantes fica em posição intermediária:
é visivelmente assimétrica à direita, porém de forma bem mais moderada que as variáveis de
porte, confirmando que a padronização por população (x9/x4) atenua, mas não elimina, a
assimetria original do total de crimes (x9). Essa disparidade de formatos já antecipa a
necessidade de investigar heterocedasticidade nos modelos que utilizam as variáveis de porte
como preditoras (Modelo 1), o que é retomado na seção de diagnóstico a seguir.

### Gráfico de Correlação

```{r, fig.width=9, fig.height=8, echo=FALSE}

vars_cor <- dados_modelo %>%
  select(x4, x5, x6, x7, x8, x10, x11, x12, x13, x14, x15, taxa_crimes)

names(vars_cor) <- c("Pop.total","% 18-34","% 65+","Médicos","Leitos",
                     "% Ens.médio","% Bacharéis","% Pobreza",
                     "% Desemprego","Renda p.c.","Renda total","Taxa crimes")

matriz_cor <- cor(vars_cor, use = "complete.obs")

corrplot(matriz_cor,
         method  = "color",
         type    = "upper",
         addCoef.col = "black",
         number.cex  = 0.6,
         tl.cex  = 0.8,
         tl.col  = "black",
         col     = colorRampPalette(c("#d73027","white","#1a9850"))(200),
         title   = "Matriz de correlação entre as variáveis",
         mar     = c(0, 0, 2, 0))

```

A matriz de correlação evidencia forte associação positiva entre população total, número de
médicos, leitos hospitalares e renda total — variáveis que essencialmente medem o "porte"
da cidade — e uma correlação positiva relevante entre a taxa de crimes e o percentual de
pessoas abaixo da linha de pobreza. Esses padrões motivam a investigação de multicolinearidade
nos modelos ajustados a seguir.

### Modelo 1: Número de Médicos Ativos

Este é um estudo observacional: a hipótese de pesquisa já especifica as variáveis explicativas primárias 
(população total (x4), número de leitos hospitalares (x8) e renda total (x15)), além de sugerir que o 
número de médicos ativos (x7) possa variar segundo a região geográfica (x16). Desta forma, não identificou-se
a necessidade de redução do número de variáveis explicativas.

#### Ajuste do Modelo Inicial

```{r, echo=FALSE}

modelo1 <- lm(x7 ~ x4 + x8 + x15 + x16, data = dados_modelo)
summary(modelo1)

```

```{r, echo=FALSE}

vif(modelo1)
mean(vif(modelo1))

```

O modelo é globalmente significativo (teste F, p < 0,001) e explica cerca de 93% da
variabilidade do número de médicos ativos. Contudo, os fatores de inflação da variância
(VIF) de população total e renda total são muito superiores a 10, indicando
multicolinearidade entre essas duas variáveis. Como critério complementar, o VIF médio do
modelo (`r round(mean(vif(modelo1)), 2)`) também é muito superior a 1, reforçando a evidência
de multicolinearidade séria.


```{r, echo=FALSE}

### Funções auxiliares: Homoscedasticidade e normalidade

# Função auxiliar para o critério PRESS_p (usado na seleção e no refinamento dos modelos)
PRESS <- function(modelo) sum((residuals(modelo) / (1 - hatvalues(modelo)))^2)

# Teste de Brown-Forsythe (versão modificada do teste de Levene para homocedasticidade):
# divide os resíduos em dois grupos, segundo a mediana dos valores ajustados, e compara
# o desvio absoluto de cada resíduo em relação à mediana do seu grupo por um teste t.
brown_forsythe_test <- function(modelo) {
  e     <- residuals(modelo)
  grupo <- factor(ifelse(fitted(modelo) <= median(fitted(modelo)), "Grupo 1", "Grupo 2"))
  d     <- ave(e, grupo, FUN = function(x) abs(x - median(x)))
  t.test(d ~ grupo, var.equal = TRUE)
}

# Critério Cp de Mallows para comparar um modelo com p parâmetros (SSEp) a um modelo
# de referência com todas as variáveis candidatas (MSE_full)
Cp_mallows <- function(modelo, mse_full, n) {
  p   <- length(coef(modelo))
  sse <- sum(residuals(modelo)^2)
  sse / mse_full - (n - 2 * p)
}

```

#### Diagnóstico dos Resíduos

```{r, fig.width=9, fig.height=7, echo=FALSE}

par(mfrow = c(2, 2))
plot(modelo1)
par(mfrow = c(1, 1))

```

```{r, echo=FALSE}

bptest(modelo1)
brown_forsythe_test(modelo1)
shapiro.test(residuals(modelo1))

```

Os gráficos de resíduos sugerem heterocedasticidade (dispersão em forma de leque) e alguma
assimetria, o que é confirmado pelos testes de Breusch-Pagan e de Brown-Forsythe (ambos
rejeitam a hipótese de homocedasticidade) e pelo teste de Shapiro-Wilk (rejeita a
normalidade). Isso é coerente com a forte assimetria das variáveis de porte da cidade
(população, leitos, renda) observada na análise descritiva, que combina a maioria das
cidades pequenas/médias com poucas cidades muito grandes.

#### A Inclusão da Região é Necessária?

A hipótese de pesquisa suspeita que o número de médicos possa variar segundo a região. No entanto, 
O teste F parcial não rejeita $H_0$ (p > 0,05), ou seja,  a região geográfica não contribui de forma
significativa para explicar o número de médicos ativos depois de controlado o efeito de
população, leitos hospitalares e renda total, e sua remoção reduz o AIC do modelo, conforme pode ser 
verificado abaixo:

```{r, echo=FALSE}

modelo1_sem_regiao <- lm(x7 ~ x4 + x8 + x15, data = dados_modelo)
anova(modelo1_sem_regiao, modelo1)
AIC(modelo1, modelo1_sem_regiao)

```


Sem a região, a multicolinearidade entre população total (x4) e renda total (x15) permanece
alta (VIFs bem acima de 10) — algo intrínseco à própria hipótese de pesquisa, já que ambas as
variáveis descrevem o porte da cidade —, mas isso não compromete o ajuste global do modelo
(R² e teste F), apenas a interpretação isolada de cada coeficiente e a estabilidade de suas
estimativas. O VIF médio (`r round(mean(vif(modelo1_final)), 2)`) confirma essa leitura,
permanecendo bem acima de 1.


```{r, echo=FALSE}

modelo1_final <- modelo1_sem_regiao
summary(modelo1_final)
vif(modelo1_final)
mean(vif(modelo1_final))

```

